ACORDAO-COMPLETO-2417046

ACÓRDÃO 3233/2020 ATA 46/2020 - PLENÁRIO

VISTOS, relatados e discutidos estes autos de auditoria de conformidade (Fiscobras 2018) nas obras de ampliação da Usina Termelétrica Santa Cruz, no município do Rio de Janeiro/RJ, de responsabilidade da empresa Furnas Centrais Elétricas S.A, 
ACORDAM os Ministros do Tribunal de Contas da União, reunidos em sessão de Plenário, ante as razões expostas pelo Relator, em:
9.1. recomendar à Furnas Centrais Elétricas S.A., com fundamento no art. 250, inciso III, do Regimento Interno do TCU c/c o art. 11 da Resolução-TCU 315/2020, que:
9.1.1. adote medidas de melhoria de gestão de projetos, no âmbito dos estudos de viabilidade de novos empreendimentos, tais como: (i) análise de riscos efetiva e aprofundada (desde a origem, antes da entrada em Leilões) , sopesando-se experiências positivas e negativas (como a do presente caso) , além de definir procedimentos padrões para pré-formalização de todos os possíveis contratos envolvidos (Achado III.1) ; e (ii) elaboração de estudos de alternativas de projeto similares ao apresentado em resposta à oitiva promovida (Achado III.2) ; a fim de evitar/mitigar prejuízos em contratações futuras semelhantes;
9.1.2. realize análise crítica formal, por meio de parecer técnico, da lista de sobressalentes fornecida pela contratada, contendo, no mínimo, justificativa formal dos quantitativos e preços dos itens efetivamente adquiridos, para embasar a autorização do pagamento do fornecimento de sobressalentes previstos no Contrato 8000010144 na forma de porcentagens de EAP (Achado III.4) ;
9.1.3. cumpra o dispositivo contido na alínea "ao" da cláusula oitava do Contrato 8000010144, no sentido de apropriar os índices de produtividade físicos relativos à mão-de-obra e equipamentos relacionados às atividades no canteiro de obras, empregados tanto direto, quanto indiretamente nos serviços contratados; 
9.2. dar ciência à Furnas Centrais Elétricas S.A., com fundamento no art. 9º, inciso I, da Resolução-TCU 315/2020, sobre as seguintes impropriedades com vistas à adoção de providências internas que previnam a ocorrência de outras semelhantes:
9.2.1. a falta de exigência específica e suficiente, na forma de seguros ou garantias, para a autorização de antecipações de pagamentos previstas no Contrato 8000010144, afronta ao disposto no art. 38 do Decreto 93.872/1986; a alínea "d" do inciso XIV do art. 40 e a alínea "c" do inciso II do art. 65 da Lei 8.666/1993; alínea "d" do inciso II do § 1º do art. 31 e inciso V do art. 81 da Lei 13.303/2016; e a jurisprudência do TCU, com vistas à adoção de providências internas que previnam a ocorrência de outras irregularidades semelhantes (Achado III.3) ;
9.2.2. critério inadequado de habilitação, visto que o item 2.3, alínea "c1", Seção II, da Concorrência CO.GCM.A.00029.2017, estabeleceu que a licitante comprovasse, na fase de habilitação, em relação aos profissionais detentores de acervo utilizado na qualificação técnica, a existência de vínculo empregatício, contratual, societário ou de ser seu dirigente, exigência essa que contaria o art. 30, § 6º, da Lei 8.666/93, bem como a Súmula TCU 272; (Achado III.5) 
9.2.3. falhas relativas à publicidade da Concorrência CO.GCM.A.00029.2017, pois a alteração da reunião de abertura das propostas de preços foi divulgada em 23/11/2017, de modo intempestivo, após o transcurso da data originalmente fixada (14/11/2017) , situação que caracteriza a não observância do princípio licitatório da publicidade, nos termos do art. 3º, caput; e art. 21, § 4º, da Lei 8.666/93; (Achado III.6) 
9.3. encaminhar cópia deste Acórdão à Furnas, à Eletrobrás e ao Consórcio Usina Termoelétrica Santa Cruz;
9.4. arquivar o presente processo nos termos do art. 169, inciso V, do Regimento Interno do TCU.

Auditoria nas obras de ampliação da Usina Termelétrica Santa Cruz, no município do Rio de Janeiro/RJ.

Furnas Centrais Elétricas S.A.

3. Interessados/Responsáveis:
3.1. Interessados: Congresso Nacional; Consórcio Usina Termoelétrica Santa Cruz (29.490.371/0001-80).
3.2. Responsável: Ricardo Medeiros (XXX.342.088-XX).

13.1. Ministros presentes: José Mucio Monteiro (Presidente), Walton Alencar Rodrigues, Benjamin Zymler, Augusto Nardes, Aroldo Cedraz, Raimundo Carreiro, Ana Arraes, Bruno Dantas e Vital do Rêgo.
13.2. Ministros-Substitutos presentes: Augusto Sherman Cavalcanti (Relator), Marcos Bemquerer Costa, André Luís de Carvalho e Weder de Oliveira.

AUGUSTO SHERMAN

Adoto, como relatório, excerto da instrução elaborada por Auditor Federal lotado na SeinfraElétrica (peça 93) , anuída pelos dirigentes da unidade (peças 94-95) : 
"INTRODUÇÃO
	Trata-se de análise complementar de oitiva, face novos elementos anexados aos autos pelo Consórcio UTE Santa Cruz, determinada por meio do despacho do Exmo. Ministro Relator Augusto Sherman (peça 81) . O processo é oriundo de auditoria (Fiscalis 102/2018) , autorizada pelo Acórdão 2421/2017-TCU-Plenário, relação Fiscobras 2018, relatado pelo Exmo. Ministro Raimundo Carreiro, cujo objeto da fiscalização foi a ampliação da Usina Termelétrica (UTE) Santa Cruz - Fase 1, localizada no município do Rio de Janeiro/RJ.
2.	A ação de controle, realizada na estatal Furnas Centrais Elétricas S.A., a qual também apresentou novos elementos nos autos, foi coordenada pela extinta Secretaria de Controle Externo no Estado de Minas Gerais (Secex-MG) , em conjunto com a Secretaria de Fiscalização de Infraestrutura Rodoviária e Aviação Civil (SeinfraRodoviaAviação) , e supervisionada pela Secretaria de Fiscalização de Infraestrutura de Energia Elétrica (SeinfraElétrica) .
HISTÓRICO
3.	A auditoria Fiscalis 102/2018 teve por objetivo verificar a conformidade dos processos de contratação e de execução por empreitada integral (EPC) da prestação dos serviços de engenharia (projeto executivo) , obras civis, desmontagem e montagem eletromecânica, fornecimento de materiais, equipamentos e sistemas, treinamentos, comissionamento e operação assistida, referentes à implantação do Ciclo Combinado da UTE Santa Cruz, localizada no Distrito Industrial de Santa Cruz, Rio de Janeiro/RJ, mediante Contrato 8000010144, firmado em 19/3/2018 entre Furnas e o Consórcio Usina Termoelétrica Santa Cruz, formado pelas empresas Odebrecht Engenharia e Construção Internacional S.A. (Odebrecht) e Companhia Brasileira de Projetos e Obras (CBPO) Engenharia Ltda. O Contrato foi firmado no valor de R$ 578,7 milhões e prazo de execução dos serviços de 36 meses.
4.	A partir dos exames realizados, foram identificados os seguintes achados: (III.1) gestão temerária do empreendimento; (III.2) estudo de viabilidade técnica e econômico-financeira deficiente; (III.3) adiantamento de pagamento sem a apresentação das garantias contratuais; (III.4) critério de medição inadequado ou incompatível com o objeto real pretendido; (III.5) critério inadequado de habilitação; e (III.6) falhas relativas à publicidade do edital de licitação.
5.	Em razão dos quatro primeiros achados, foram propostas oitivas de Furnas e, especificamente para os achados três e quatro, também do Consórcio Usina Termoelétrica Santa Cruz, as quais foram autorizadas pelo Relator (peça 48) . Os demais achados tiveram proposta de ciência ou recomendação, para as quais o Exmo. Relator, visando melhor marcha processual, entendeu conveniente analisá-las quando do exame de mérito dos presentes autos.
6.	Nesse sentido, a SeinfraElétrica realizou as oitivas autorizadas e elaborou a respectiva instrução de mérito (peça 77) , a qual teve como objetivo a análise das respostas apresentadas por Furnas (peça 68) e pelo consórcio construtor (peça 72) , cuja proposta de encaminhamento foi no sentido de determinar à Furnas quanto ao achado III.3 para negociar alteração contratual para se incluir garantia específica quanto aos adiantamentos observados, bem como expedir recomendações e 'ciências' em relação aos demais achados. 
7.	Antes do pronunciamento do Exmo. Ministro Relator do presente processo, o Consórcio contratado apresentou novos elementos (peça 80) , alegando possíveis omissões instrutórias, capazes de influir no mérito do presente feito. 
8.	Dessa forma, face às dúvidas levantadas pelos novos elementos acostados à peça 80, o Ministro Relator exarou Despacho (peça 81) , de 22/10/2019, determinando a restituição dos autos à SeinfraElétrica para analisar as alegadas omissões instrutórias relacionadas especificamente ao achado III.3, referente a suposto adiantamento de pagamento sem a apresentação das garantias contratuais. 
9.	Além disso, após a emissão do referido Despacho (peça 81) , Furnas também acostou novos elementos e argumentos nos autos sobre o referido achado III.3 (peças 82-83) , em 28/1/2020.
10.	O objetivo da presente instrução, portanto, é realizar a análise das omissões instrutórias alegadas pelo consórcio construtor e dos novos elementos apresentados por Furnas, ambos relacionados ao achado III.3, o qual tratou do adiantamento de pagamento sem a apresentação das garantias contratuais constatado na execução do TC 8000010144.
EXAME TÉCNICO
11.	A instrução constante da peça 77 tratou de análise das oitivas autorizadas por meio do despacho do Exmo. Ministro Relator Augusto Sherman (peça 48) , referentes aos quatro primeiros achados do Relatório de Auditoria (Fiscalis 102/2018, peça 44) , que teve como objeto o contrato para ampliação da Usina Termelétrica (UTE) Santa Cruz - Fase 1, localizada no Rio de Janeiro/RJ. 
12.	As conclusões da referida análise foram sintetizadas a seguir e as relativas propostas de encaminhamento foram reproduzidas ao final da instrução, no tópico apropriado, com exceção da proposta do Achado III.3, a qual foi alterada em função da análise realizada na presente instrução.
13.	Para o achado de gestão temerária do empreendimento (Achado III.1) , concluiu-se não existir evidências que apontem para atos específicos de gestão temerária do empreendimento, por parte dos gestores de Furnas, que possam ser isolados e apontados como causadores de um atraso em período específico e seu consequente prejuízo causado.
14.	Para o achado referente à deficiência dos estudos de viabilidade técnica (Achado III.2) , concluiu-se que Furnas conseguiu justificar, no âmbito da oitiva e por meio de estudos em que foram avaliadas, em doze cenários distintos, as probabilidades de ocorrência dos riscos considerados em 2016, as razões de adoção dos layouts do empreendimento (ciclo combinado) que não foram finalizados, por dificuldades diversas. Sendo assim, a proposta foi pelo acolhimento das razões de justificativa apresentadas nas oitivas de Furnas a respeito deste ponto.
15.	Para esses dois primeiros achados, no entanto, não foi evidenciada análise efetiva de riscos envolvidos na concepção e no planejamento do empreendimento em comento. Por isso, a proposta de encaminhamento foi também recomendar à Furnas a adoção de medidas de melhoria de gestão de projetos, tais como, estudos similares ao apresentado no âmbito da presente oitiva contendo análise de riscos efetiva e aprofundada, anexados aos estudos de viabilidade dos empreendimentos (desde a origem, antes da entrada em Leilões) , sopesando-se experiências positivas e negativas (como a do presente caso) , além de definir procedimentos padrões para pré-formalização de todos os possíveis contratos envolvidos, a fim de evitar/mitigar o risco de eventuais prejuízos em contratações futuras semelhantes.
16.	Para o achado de antecipação de pagamentos referentes ao fornecimento de equipamentos e materiais (Achado III.3) , verificou-se que não existe previsão no Termo Contratual 8000010144 de cautelas ou garantias adicionais para autorização de antecipações de pagamentos. No entanto, face aos novos elementos apresentados nos autos, foi realizada análise complementar adiante.
17.	O quarto achado tratou do critério de medição e pagamento relativo aos sobressalentes de fornecimento (Achado III.4) - cláusula 34 do contrato. Nesse caso, a proposta de encaminhamento foi recomendar à Furnas que faça análise crítica formal, por meio de parecer técnico, da lista de sobressalentes fornecida pela contratada, para embasar a autorização do relativo pagamento.
18.	Por fim, foi proposto: (i) recomendar a Furnas que faça valer o dispositivo contido na alínea 'ao' da cláusula oitava do TC 8000010144 para apropriação de índices de produtividades físicos relativos à mão-de-obra e equipamentos; e (ii) dar ciência à Furnas a respeito de critério inadequado de habilitação (Achado III.5) e falhas relativas à publicidade da Concorrência (Achado III.6) .
19.	A seguir, apresenta-se a análise determinada por meio do Despacho do Exmo. Ministro Relator Augusto Sherman Cavalcanti (peça 81) , de 22/10/2019, referente às alegações do consórcio construtor (peça 80) sobre possíveis omissões de análise ocorridas na instrução constante da peça 77, além da análise dos novos elementos apresentados por Furnas (peça 82) , ambos contendo temas relacionados especificamente ao Achado III.3, o qual tratou de adiantamento de pagamento sem a apresentação das garantias contratuais. Para tal intento, a análise foi estruturada da seguinte forma:
19.1.	Descrição do achado III.3: Adiantamento de pagamento sem a apresentação das garantias contratuais: muito importante para contextualizar o achado e os altos riscos envolvidos.
19.2.	Análise expressa dos seguintes pontos, determinados pelo referido despacho (peça 81) :
19.2.1.	caracterização do 'adiantamento de pagamento sem a apresentação das garantias contratuais' ante a possível conclusão de que se trata de atividades de detalhamento de projeto executivo para aplicação no empreendimento; 
19.2.2.	caracterização do 'adiantamento de pagamento sem a apresentação das garantias contratuais' à luz da continuidade dos respectivos pagamentos após a efetiva entrega; 
19.2.3.	argumento do Consórcio de que tal situação teria sido aceita a partir do Acórdão 3112/2014-TCU-Plenário; 
19.2.4.	efetivo alcance do acatamento do pedido de recuperação judicial da Odebrecht S.A. sobre as empresas do Consórcio contratado.
19.3.	Análise dos novos elementos apresentados por Furnas (peça 82) ; e 
19.4.	Importância da decisão recente da holding Eletrobras referente à implementação de cláusula padrão contendo exigência de garantia adicional de performance nos contratos a serem firmados pelas empresas subsidiárias da holding. 
I.	 Adiantamento de pagamento sem a apresentação das garantias contratuais (Achado III.3) 
I.1 Descrição do achado III.3 (peça 44, p. 30-34; e atualizações) 
20.	Foi constatada a previsão de adiantamento de pagamentos para fornecimento de equipamentos, no valor total de R$ 80,73 milhões, no cronograma de eventos de medições do Termo Contratual 8000010144 (peça 20, p. 18; peça 21; e peça 22, p. 1-10) , sem as devidas cautelas e garantias adicionais, o que contraria o disposto no artigo 65, inciso II, alínea c, da Lei 8.666, de 21 de junho de 1993, e no artigo 38, do Decreto 93.872, de 23 de dezembro de 1986, bem como na jurisprudência pacificada deste Tribunal de Contas.
21.	Constatou-se que medições de eventos finalizados na fase pré-fornecimento dos equipamentos principais originaram pagamentos considerados como adiantamentos, pelas seguintes razões, atinentes à tais eventos: (i) são medidos antes do processo de fabricação, ou seja, antecedem a entrega efetiva dos equipamentos no sítio do empreendimento; como exemplo cita-se que os principais componentes das duas caldeiras são fabricados na Itália e os do turbo gerador, na Alemanha; (ii) apresentam custos elevados, quando comparados aos valores totais dos equipamentos relacionados, totalizando cerca de 13,95% do valor contratual original; (iii) representam valores muito superiores aos dos serviços a serem entregues pelo contratado no período anterior ao da fabricação dos equipamentos, os quais se resumem principalmente em emissão de documentos de compra (peça 87) e aprovação de documentos do fabricante por Furnas, após análise da projetista Progen (peça 88) , empresa subcontratada responsável pela execução do projeto executivo e suporte técnico à aquisição de materiais e equipamentos (peça 90) ; registra-se que existe previsão contratual para pagamento dessas análises de projeto na planilha de eventos do projeto executivo (peça 20, p. 18; e peça 21, p. 1-2) , ou seja, fora da planilha de fornecimento. Nesse caso, o evento de aprovação refere-se unicamente à aprovação expressa dos documentos por Furnas, após a análise da projetista Progen. 
22.	A tabela constante da peça 89 demonstra o detalhamento de previsões contratuais de adiantamentos de pagamentos para fornecimento de equipamentos e materiais para a UTE Santa Cruz. Como exemplo, apresenta-se na Tabela 1 a seguir uma síntese das previsões de adiantamentos por tipo de evento. 
Tabela 1: Detalhamento dos pagamentos antecipados previstos na Planilha Contratual de Eventos de Pagamentos para o fornecimento dos Equipamentos da Usina e da SE de 138 kV - Tipo de evento
	Tipo de evento de adiantamento de pagamento
	Valor por tipo
 (R$ milhões) 
	% em relação ao total do fornecimento
 (425,04 milhões) 
	% total do contrato
 (R$ 578,67 milhões) 

	Aprovação dos documentos e de todos os desenhos do Fabricante por Furnas
	 41,45
	9,75 %
	7,16 %

	Emissão de documentos de compras
	37,95 
	8,93 %
	6,56 %

	Aprovação da Lista de Sobressalentes por Furnas
	0,83 
	0,20 %
	0,14 %

	Outros (liberação para fabricação de todos os desenhos e aprovação por Furnas de cronogramas; aprovação de Detalhamento Final de Fornecimento (DFF) ; conclusão dos ensaios Tipo e aprovação dos relatórios de ensaios
	0,50 
	0,51 %
	0,09 %

	Previsão de Adiantamentos de pagamentos
	 80,73
	19,39%
	13,95%

Fonte: Termo Contratual - Planilha de Eventos de pagamentos e descritivos dos itens de preços (peça 20, p. 18; peça 21, p. 2-11; e peça 22, p. 10) ; planilha de detalhamento de pagamentos antecipados previstos na planilha contratual de eventos de pagamentos (peça 89) .
23.	Verifica-se, pela leitura dos dados da Tabela 1 retro, que existem previsões contratuais de pagamentos para aprovação da documentação do fabricante, tais como os referentes às caldeiras NEK e turbogerador Siemens (peça 88) , no valor total de R$ 41,45 milhões, e para emissão de documentos de compras (peça 87) , no valor total de R$ 37,95 milhões. 
24.	Atinente à aprovação da documentação do fabricante, cabe ressaltar que a projetista subcontratada faz a análise da documentação (evento previsto na planilha de eventos de pagamentos do item 1- Engenharia/projeto executivo: peça 20, p. 18; e peça 21, p. 1-2) , e envia para a aprovação de Furnas, ou seja, tal procedimento relacionado a todos os equipamentos em fabricação já libera o pagamento de R$ 41,45 milhões para a contratada (7,16% do valor total contratual) , sem que esta tenha efetivado serviço proporcional ao valor dispendido, caracterizando adiantamentos de pagamentos. Inclusive os relativos serviços são executados pela Projetista subcontratada, às expensas da verba prevista para o item 1 - Engenharia, fora, portanto, do item 2- fornecimento, origem da irregularidade ora em comento.
25.	Entretanto, existem algumas exceções, tais como a prática reconhecida do mercado e pelo próprio TCU para o caso de o fornecimento envolver antecipação de valores para fabricação de determinada peça ou equipamento, como verificado no caso concreto. 
26.	Nesse caso, permite-se o pagamento anterior ao adimplemento do efetivo fornecimento, sob pena da estatal não dispor do objeto desejado, desde que, diante do risco dessa antecipação corresponder à inexecução do encargo, a estatal se cerque de garantias mínimas suficientes para suportar eventual prejuízo, as quais devem estar estampadas no relacionado instrumento convocatório. 
27.	No entanto, verifica-se que tal precaução não foi observada na Concorrência CO.GCM.A.00029.2017 (peça 39) e, por conseguinte, no Termo Contratual 8000010144 (peças 15-22) . 
28.	Destaca-se que o entendimento desta Corte de Contas é pela necessidade de garantias específicas para proteção dos cofres do contratante, tendo em vista o aumento da exposição ao risco em casos de falência ou desinteresse do contratado em continuar a obra, ou falência do próprio fornecedor.
29.	Além disso, verifica-se, por meio de pesquisa a jurisprudência do Tribunal, tais como o Acórdão 2262/2011-TCU-Plenário Relator Min. José Mucio Monteiro e Acórdão 2225/2014-TCU-Plenário Relator Min. José Mucio Monteiro, que tal prática é recorrente não somente na mencionada estatal, como em praticamente todas as subsidiárias da Eletrobras e também na Petrobras.
30.	Inclusive, esse risco já foi materializado em algumas oportunidades, por exemplo na Usina Eólica de Casa Nova (TC Processo 007.173/2012-1) e no Complexo Eólico de Fortim (TC Processo 014.791/2018-8) , em que grande parte do valor da obra era relativo ao fornecimento de bens, com critérios de medição prévios à entrega efetiva dos aerogeradores. Antes da conclusão da obra a fornecedora contratada faliu e causou prejuízos vultuosos à Chesf e à Furnas, respectivamente.
31.	Cabe ainda ressaltar, atinente ao caso da Usina de Casa Nova (TC Processo 007.173/2012-1) , hoje objeto de Tomada de Contas Especial (TC Processo 030.040/2016-7) , que embora o TCU não tenha determinado a repactuação do contrato para a inclusão de garantias adicionais referentes aos adiantamentos, por entender, à época, que os riscos estavam parcialmente atenuados pelo estágio avançado de fabricação dos aerogeradores no sítio do fornecedor, a Corte de Contas determinou à Chesf a adoção de medidas mitigatórias para licitações futuras, conforme disposto nos itens 9.1 e 9.3 do Acórdão 1231/2014-TCU-Plenário, Ministro-Relator André Luis de Carvalho:
9.1. determinar à Companhia Hidro Elétrica do São Francisco - Chesf que especifique explicitamente nos futuros contratos a destinação de eventuais adiantamentos, de forma a estabelecer mecanismos de medição que assegurem a proporcionalidade entre os valores pagos e os serviços efetivamente realizados e atestados, em consonância com a jurisprudência do TCU (Acórdãos: 786/2006, 2.369/2006, 889/2007, 265/2010, 1.597/2010, 1.227/2009, 2.619/2009 e 2.655/2009, todos do Plenário) ;
 (...) 
9.3. recomendar à Companhia Hidro Elétrica do São Francisco - Chesf que atente para a necessidade de comprovação, nos autos do processo de licitação, da adoção das indispensáveis cautelas ou garantias, de que trata o art. 38 do Decreto nº 93.872, de 23 de dezembro de 1986, no caso de pagamento antecipado de fornecimento de materiais, execução de obra ou prestação de serviço, inclusive de utilidade pública.
32.	Em atendimento à referida determinação, a Chesf exigiu a contratação de seguro específico para a antecipação de pagamento nos contratos das obras das Usinas Eólicas Casa Nova II e III (peça 19, p. 6-7, do TC Processo 001.818/2013-9) , empreendimentos fiscalizados posteriormente no Fiscobras 2017 (TC Processo 006.645/2017-8) .
33.	De igual modo, a previsão de cláusulas específicas para assegurar pagamentos decorrentes de adiantamento para bens em fabricação também foi observada em outro contrato do setor elétrico fiscalizado pelo Tribunal, no caso o ajuste celebrado entre a Petrobras e a empresa Wobben Windpower para a implantação da Usina Eólica de Mangue Seco 2 (TC Processo 006.251/2011-0) .
34.	Diante do exposto, para o caso concreto, entende-se razoável a realização de pagamentos antecipados, na medida em que é uma prática do mercado para garantir o início da fabricação dos equipamentos. Porém é inequívoco que a jurisprudência deste Tribunal de Contas veda a antecipação de pagamentos sem que tenham sido previstas garantias específicas para resguardar o valor antecipado e proteger os cofres do contratante, tendo em vista o aumento da exposição ao risco em casos de falência ou desinteresse do contratado em continuar a obra ou mesmo falência do fornecedor antes da entrega efetiva dos equipamentos no sítio do empreendimento. 
35.	Reforça tal entendimento, as seguintes conclusões/constatações: (i) a subdivisão de itens de medição relacionados a entrega de equipamentos com subitens prévios de mera entrega de documentação, desassociados com a entrega efetiva dos equipamentos, são considerados como adiantamento de pagamento; (ii) adiantamentos de pagamento, como dispõe a jurisprudência pacífica do TCU, devem ser devidamente justificados e contar com garantia específica, a qual não pode ser substituída pela Garantia de Cumprimento de Termo Contratual prevista no art. 56 da lei 8.666/1993; (iii) a situação financeira crítica atual da Odebrecht Engenharia e Construção S/A (OEC) , empresa controladora das empresas constituintes do Consórcio Usina Termoelétrica Santa Cruz, amplia os riscos decorrentes dos pagamentos antecipados; (iv) por fim, atrasos incorridos na obra, detectados em julho/2019 (TC Processo 015.728/2019-6) , com potencial para, no mínimo, comprometer o prazo de entrega di empreendimento. 
36.	Passa-se a seguir à análise dos novos elementos anexados aos autos.
I.2. Análise complementar determinada pelo Despacho do Ministro Relator (peça 81) : 
I.2.1. Caracterização do 'adiantamento de pagamento sem a apresentação das garantias contratuais' ante a possível conclusão de que se trata de atividades de detalhamento de projeto executivo para aplicação no empreendimento
I.2.1.1. Argumentos apresentados pelo consórcio construtor
37.	Em síntese, o Consórcio contratado argumenta que os pagamentos que antecedem a efetiva entrega dos equipamentos consistiriam em atividades de 'detalhamento de projeto executivo para construção de obra', as quais não se confundiriam com emissão de projetos de equipamentos. 
38.	Na sequência, os relativos argumentos são apresentados detalhadamente, de forma a contextualizar e caracterizar a situação encontrada.
Diferenças entre Projeto de Empreendimento e projeto de fabricação de equipamentos e sistemas (peça 80, p. 2-3) 
39.	O Consórcio discorda do Relatório de Auditoria sobre a utilização da previsão contratual de eventos específicos de projeto (item 1; 3,17% da obra) e detalhamento de planejamento do empreendimento (itens 04.01.01.03 a 04.01.01.06, cerca de 0,116% da obra) para refutar os argumentos da defesa que os serviços de desenvolvimento de projetos, gerenciamento e planejamento dos equipamentos e sistemas não se tratam de adiantamentos. 
40.	Nesse sentido, alega que tal refutação não considera as diferenças técnicas existentes entre a execução de engenharia e emissão de projetos dos equipamentos e o detalhamento de projeto executivo para construção da obra.
41.	O Consórcio prossegue argumentando que o referido percentual de 3,17% é definido para remunerar a elaboração e apresentação e premissas para desenvolvimento do projeto executivo do projeto e o detalhamento e emissão de projeto executivo de todo o Empreendimento, o que permitiria definição dos equipamentos e materiais a serem fornecidos e a definição dos serviços a serem executados.
42.	Adicionalmente, pontua que isso não se confunde com a execução de engenharia e emissão de projetos relativos a cada equipamento. Os equipamentos e sistemas definidos para o empreendimento possuem características específicas e seus projetos demandam atendimento de normas técnicas próprias e complexas e são construídos pelo fornecedor a partir de especificação definida como necessária (feito sob medida, a partir de desenvolvimento de engenharia e emissão de projetos relacionados) . Cabe ao Consórcio, além de revisar os documentos de engenharia elaborados pelos fornecedores, realizar eventuais ajustes que venham a ser solicitados por Furnas, sempre que o intuito de adquirir equipamentos e sistemas especificamente dimensionados e ajustados para a finalidade do Empreendimento.
43.	Conclui então que os pagamentos apontados não caracterizam adiantamento, já que parte do produto - projetos específicos de cada equipamento - foi entregue através da elaboração, integração, emissão, entrega e ajuste dos projetos específicos de cada equipamento submetidos para aprovação de Furnas.
1.2.1.2. Análise dos argumentos apresentados pelo consórcio construtor
44.	Ressalta-se, preliminarmente, que o cerne da irregularidade apontada se refere a adiantamentos de pagamentos sem apresentação de garantias adicionais, caracterizada pelo pagamento à eventos do processo de fabricação anteriores a entrega efetiva desses equipamentos no sítio do empreendimento. Cabe ressaltar que os principais componentes dos equipamentos que apresentam maior materialidade, quais sejam as duas caldeiras NEK e o Turbogerador Siemens, tem previsão de serem fabricados na Itália e na Alemanha, respectivamente (peça 87, p. 1 e 7) . 
45.	Sendo assim, a finalização da fabricação de partes do equipamento (parciais) não pode ser comparada com a execução parcial de um prédio, por exemplo. Enquanto aquele ainda se encontra no fabricante e, portanto, passível de não ser entregue no empreendimento, no caso de falência da contratada ou do fornecedor, a construção do edifício poderá ser continuada com a substituição da contratada em processo de falência. 
46.	Assim posto, atinente à argumentação do consórcio que o relatório de auditoria teria utilizado erroneamente a previsão de eventos específicos de projeto e detalhamento de planejamento do empreendimento para refutar os argumentos da defesa, que os serviços de desenvolvimento de projetos, gerenciamento e planejamento dos equipamentos e sistemas não se tratam de adiantamentos, tal alegação não prospera, pelas razões explicitadas a seguir. 
47.	Primeiramente, verifica-se, por meio de leitura da Cláusula 33, §§1º e 2º do TC 8000010144 (peça 17, p. 4) , reproduzida a seguir, que o referido percentual de 3,17% previsto para remuneração do Projeto executivo abrange tanto as premissas e detalhamento do projeto executivo de todo o empreendimento quanto a execução de engenharia e emissão de projetos relativos a cada equipamento, senão, vejamos: 
Cláusula 33 - Premissas para o Projeto Executivo e Projeto Executivo
A Contratada deverá apresentar a Furnas, em conformidade ao Cronograma Contratual, o Projeto Executivo, observadas as condições a seguir:
§1º - O Projeto Executivo deverá constar do detalhamento das Premissas para o Projeto executivo, abrangendo os desenhos, especificações técnicas, fluxogramas, memórias de cálculo, memoriais descritivos, listas de materiais e equipamentos, folhas de dados, arranjo geral, levantamentos topográficos, mapeamento e interpretação geológica, manuais e instalação, operação e manutenção e controle de qualidade.
§2º - O escopo do Projeto Executivo abrange toda a Engenharia referente à fabricação, fornecimento, instalação e testes e toda a Engenharia de Integração e colocação em serviço dos equipamentos e sistemas eletromecânicos.  (Grifos acrescidos) 
48.	Constata-se que esses dispositivos explicam claramente sobre o escopo do Projeto Executivo, que também abrange a execução de engenharia e emissão de projetos dos equipamentos. Ou seja, apesar de existir a alegada diferença entre serviços de engenharia, tais serviços fazem parte do escopo do item 1 - Engenharia e não do item 2 - Fornecimento, onde a irregularidade em análise foi apontada. 
49.	Reforça tal entendimento o escopo de atuação das empresas projetistas subcontratadas Figener Engenheiros Associados Ltda. e Progen Projetos Gerenciamento e Engenharia S.A., extraído da planilha de subfornecedores do TC 8000010144 (peça 90) , nos termos:
Serviços de revisão e consolidação do projeto básico, execução do projeto executivo e suporte técnico à aquisição dos materiais e equipamentos, assistência técnica à construção, montagem, testes, partida e operação das obras.  (Grifos acrescidos) 
50.	Ressalta-se que os principais eventos constantes na planilha do item 2-Fornecimento considerados como adiantamentos de pagamentos são relacionados ao cumprimento de ações: (1) emissão de documento de compras pelo Consórcio ao Fornecedor (peça 87) ; e (2) aprovação de Documentos e Desenhos por Furnas (RAD, peça 88) . Tais ações são detalhadas adiante.
51.	Cabe ainda ressaltar que as alegadas diferenças técnicas foram consideradas para caracterizar a irregularidade apontada, vez que os serviços dedicados a execução de engenharia e emissão de projetos dos equipamentos relativos ao item 2 - Fornecimento (emissão de documentos) foram considerados desproporcionais aos valores pagos para os eventos relacionados e, por isso, caracterizaram adiantamento de pagamentos para viabilizar a fabricação dos principais equipamentos.
52.	Nesse sentido, de forma a esclarecer a desproporcionalidade entre os serviços executados pelo consórcio contratado e os relativos valores dispendidos, faz-se necessário definir esses serviços, caracterizando valores, responsabilidades, previsões contratuais e tempo de execução (linha do tempo) relacionados aos dois tipos de eventos mais significativos (99% dos adiantamentos previstos) : a emissão do documento de compras e a aprovação de documentos e desenhos do fabricante por Furnas.
53.	Registra-se que na presente análise foi utilizada a documentação de fornecimento referente às duas caldeiras pelo fornecedor Nooter Eriksen (NEK) , e do Turbogerador de 150 MW, pela Siemens, de forma exemplificativa e considerando-se a alta materialidade envolvida, da ordem de R$ 300 milhões (cerca de 70,63% do valor total do item 2 - fornecimento) .
54.	Atinente ao evento do tipo emissão do documento de compras, existem previsões contratuais de pagamentos no valor total de R$ 37,95 milhões (6,56% do valor total contratual, de R$ 578,67 milhões; e 8,93% do valor total do item 2- fornecimento, de R$ 425 milhões; ver Tabela 1 retro) . 
55.	Nesse caso, o Consórcio envia o pedido de compras ao fornecedor (peça 87) , contendo o Termo e Condições de Fornecimento (TCS) , entre outros documentos que embasam o fornecimento (peça 87, p. 2 e 8) . 
56.	O TCS (peça 87, p. 13-19) , previamente acordado com todas as condições e especificações de fornecimento, entre elas, um pacote de premissas, especificações técnicas e desenhos executivos elaborados pela projetista Figener (padrões P-FUR001-FFE e outros documentos relacionados) , a partir da consolidação do Projeto Básico fornecido por Furnas na relativa licitação. Ressalta-se novamente que tais serviços relacionados ao projeto executivo têm previsão de pagamento no item 1 da planilha - Engenharia, fora, portanto, do item 2 - fornecimento. 
57.	Dessa forma, tal pacote apresenta todos os dados, parâmetros e características que subsidiarão a fabricação do equipamento relacionado, de acordo com o layout definido para a UTE Santa Cruz. Esse entendimento vai ao encontro da argumentação do consórcio sobre os equipamentos serem feitos sob medida, a partir de desenvolvimento de engenharia e emissão de projetos relacionados, desenvolvidos, no entanto, na rubrica Engenharia.
58.	Apesar de se concordar com os argumentos relacionados às características específicas dos equipamentos e que seus projetos demandam atendimento de normas técnicas próprias e complexas, cabe ressaltar que o equipamento a ser fornecido já possui pacote de projetos, manuais, especificações técnicas, entre outros documentos necessários para a sua fabricação, com dados flexíveis, os quais serão ajustados para o layout desejado a partir das mencionadas especificações apresentadas pelo consórcio comprador.
59.	Reforça tal entendimento sobre a flexibilidade dos dados dos equipamentos, as informações referentes ao Turbogerador Siemens extraídas do Relatório de Auditoria (peça 44, p. 28-29) , no âmbito do Achado III.2. Estudo de viabilidade técnica e econômico-financeira deficiente:
126. Em uma rápida pesquisa no sitio da principal fabricante mundial de turbinas a vapor, https://energy.siemens.com/br/pt/turbinas-a-vapor/, observam-se diversos tipos de turbinas a vapor, para potências até 1900 MW, sendo que a principal linha de produtos, que são turbinas de vapor industriais, vão do modelo SST-150 ao SST-900, e as principais turbinas a vapor para centrais termelétricas de ciclo combinado, vão do modelo SST-3000 a SST-9000. A figura a seguir ilustra, de maneira bem simplificada, os tipos de turbinas fornecidos pela fabricante Siemens.
Figura 3.2.5: Tipos de Turbinas industriais da fabricante Siemens.
127. Conforme o projeto da UTE Santa Cruz prevê, será utilizada a turbina SST-700, da Siemens, recomendada para Usinas de Ciclo Combinado. A tabela a seguir, extraída do sítio da Siemens na internet já mencionado acima, assim estabelece suas características principais.
Figura 6: Principais características da turbina SST-700 (Siemens) .
128. Verifica-se os parâmetros adotados para essa solução técnica são variáveis, ou seja, a velocidade da turbina, as pressões e temperatura de entrada e saída e as condições de exaustão possuem limites variáveis de operação, o que faz com que esse equipamento seja flexível no seu uso. Não obstante, observam-se diversos outros tipos de turbinas, apenas da fabricante Siemens, e que possuem diferentes características de funcionamento, o que denota a ampla flexibilidade de funcionamento desse tipo de equipamento, o que poderia ter sido considerado quando do possível reaproveitamento das caldeiras de recuperação existentes.  (Grifos acrescidos) 
60.	Conclui-se, portanto, no caso exemplificativo do Turbogerador Siemens, que o valor pago, cerca de R$ 13,98 milhões (10,0% do valor total do fornecimento do equipamento) , é desproporcional ao serviço de emissão do documento de compras executado pelo consórcio e previsto no item 2-fornecimento, vez que o projeto executivo do consórcio relacionado é executado pela Projetista e pago na rubrica Engenharia, além de envolver apenas ajustes no projeto e na documentação do equipamento pelo fornecedor/fabricante. Registra-se que a previsão contratual total de pagamento para esse tipo de evento é de R$ 37,95 milhões (8,93% do valor total do fornecimento, de R$ 425,04 milhões) , valor relevante quando comparado com o valor previsto para todo o item 1 - Engenharia, de R$ 18,35 milhões.
61.	Cabe ainda registrar que o consórcio não abriu os dados de pagamentos contidos no TCS da Siemens (peça 87, p. 16) , os quais elucidariam a inconsistência apontada sobre o que realmente foi pago antecipadamente. 
62.	Na sequência, atinente ao evento do tipo aprovação dos documentos e desenhos do fabricante por Furnas, existem previsões contratuais de pagamentos no valor total de R$ 41,45 milhões (9,75% do valor total do item 2- fornecimento, de R$ 425 milhões; ver Tabela 1 retro) . 
63.	Nesse caso, a projetista subcontratada Progen faz a análise da documentação enviada pelo fornecedor (evento previsto na planilha de eventos de pagamentos do item 1- Engenharia/projeto executivo: peça 20, p. 18; e peça 21, p. 1-2) , e envia para a análise e aprovação de Furnas (peça 88) .
64.	Ou seja, tal ato relacionado aos principais equipamentos em fabricação já libera o pagamento para a contratada do valor de R$ 41,45 milhões (7,16% do valor total contratual, de R$ 578,67 milhões) apenas pela emissão do Registro de Aprovação de Documentos (RAD, peça 88) por Furnas, sem que o Consórcio tenha efetivado qualquer serviço relacionado a planilha de eventos de pagamentos do item 2-Fornecimento, caracterizando também adiantamentos de pagamentos. 
65.	Cabe registrar que tal procedimento é previsto na Cláusula 33, §7º, Inciso III, do TC 8000010144 (peça 17, p. 5) para todos os desenhos elaborados pela Projetista, inclusive de equipamentos. Senão vejamos:
Cláusula 33 - Premissas para o Projeto Executivo e Projeto Executivo
A Contratada deverá apresentar a Furnas, em conformidade ao Cronograma Contratual, o Projeto Executivo, observadas as condições a seguir:
 (...) 
§7º - Todos os documentos emitidos deverão vir sempre acompanhados de uma GRD (Guia de Remessa de Documentos) que são os formulários destinados ao envio oficial de documentos de engenharia. Cada GRD deverá conter documentos de uma única disciplina e indicar a providência desejada de cada documento listado.
 (...) 
III) As RADS (Registros de Avaliação de Documentos) emitidas por FURNAS serão tramitadas via sistema de gerenciamento eletrônico de documentos.
§8º - A aprovação de desenhos e documentos por FURNAS do PROJETO EXECUTIVO deverá ocorre em até 10 (dez) dias úteis, contados a partir da data da notificação e disponibilização de cada desenho/documento no software de gerenciamento de documentos. (...) 
66.	Conclui-se, portanto, que a previsão contratual total de pagamento para esse tipo de evento, cerca de R$ 41,45 milhões (9,75% do valor total do item 2- fornecimento, de R$ 425 milhões) , é desproporcional ao serviço de aprovação dos documentos e desenhos do fabricante por Furnas, vez que o projeto executivo do consórcio relacionado é executado pela Projetista e pago na rubrica 1- Engenharia. Tal valor apresenta-se altamente relevante quando comparado com o valor previsto para todo o item 1 - Engenharia/Projeto Executivo, de R$ 18,35 milhões.
67.	Para corroborar com o entendimento apresentado sobre a desproporcionalidade dos serviços relacionados aos dois principais eventos que geraram adiantamentos de pagamentos, foi consolidada na seguinte Tabela 2 uma linha do tempo para todos os procedimentos relacionados aos eventos de pré-entrega das caldeiras e do turbogerador.
Tabela 2 - Linha do tempo: desde a assinatura do contrato até o pagamento da aprovação dos documentos do fabricante (1 mês) 
	Fornecimento das duas Caldeiras de Recuperação (Fabricante NEK) 

	Assinatura do TC 8000010144
	Medição da Aprovação de Projeto Executivo de Equipamen-tos
	Assinatura do TCS
	Emissão do Pedido de compra (Consórcio ao fornecedor) 
	Medição para pagamento do evento da Emissão do Documento de Compra (R$ 16,04 milhões) 
	Emissão dos desenhos ajustados pelo fabricante
 (último documento) 
	Aprovação dos documentos pela Progen (último documento) 
	Aprovação de Documentos e desenhos de fabricação por Furnas
 (último documento) 
	Pagamen-to do evento da Aprova-ção de Documen-tos e desenhos de fabricação por Furnas (R$ 16,04 milhões) 

	19/3/2018
	Jul/2018
	23/10/2018
	1/11/2018
	nov/2018
	22/11/2018
	10/12/2018
	20/12/2018
	dez/2018

	Fornecimento do Turbogerador (Fabricante Siemens) 

	Assinatura do TC 8000010144
	Medição da Aprovação de Projeto Executivo de Equipamen-tos
	Assinatura do TCS
	Emissão do Pedido de compra (Consórcio ao fornecedor) 
	Medição para pagamento do evento da Emissão do Documento de Compra (R$ 13,98 milhões) 
	Emissão dos desenhos ajustados pelo fabricante
 (último documento) 
	Aprovação dos documentos pela Progen
 (último documento) 
	Aprovação de Documentos e desenhos de fabricação por Furnas
 (último documento) 
	Medição para pagamen-to do evento da Aprova-ção de Documen-tos e desenhos de fabricação por Furnas (R$ 13,98 milhões) 

	19/3/2018
	Jul/2018
	23/10/2018
	25/10/2018 
	out/2018 
	19/11/2018
	5/12/2018
	19/12/2018
	dez/2018

Fontes: TC 8000010144 (peça 18, p. 1) ; Planilha de medição consolidada até junho/2019 (peça 91, p. 46; p. 50; p. 53) ; TCS (peça 87, p. 2 e 11) ; Pedidos de compras (peça 87, p. 1-2 e p. 3-6) ; emissão dos desenhos ajustados pelo fabricante, GRDs e RADs (peça 88, p. 1-139) . 
68.	Verifica-se, pela leitura dos dados da Tabela 2, que entre a assinatura do contrato e a medição da Aprovação do Projeto Executivo de equipamentos ocorreram aproximadamente quatro meses.
69.	Já entre a emissão do pedido de compras aos fornecedores (com os desenhos anexados) e o documento de retorno dos fornecedores à projetista, com os desenhos ajustados, ocorreram aproximadamente 24 dias corridos, para os dois equipamentos. Ou seja, conclui-se que, apesar da complexidade dos projetos dos equipamentos, os ajustes efetuados pelos fornecedores para adaptação ao layout da UTE Santa Cruz aparentemente foram simples, pelo pouco tempo demandado. Para a finalização desses dois eventos, que praticamente não demandaram serviços alocados na verba 2 - Fornecimento, o Consórcio recebeu o valor previsto no contrato de R$ 30,02 milhões. 
70.	Atinente a aprovação dos documentos por Furnas, verifica-se que esta ocorreu em menos de quatorze dias, sendo que o Consórcio recebeu também R$ 30,02 milhões pela finalização dos dois eventos de aprovação por Furnas, ou seja, ação da estatal, sem demanda de serviços do Consórcio previstos na verba 2- Fornecimento.
71.	Por todo o exposto, conclui-se que os pagamentos previstos no contrato para eventos de pré-entrega de equipamentos (ver Tabela 1 retro) caracterizam adiantamentos, no valor total de R$ 80,73 milhões. Além disso, entende-se que mesmo que esses valores fossem considerados como pagamento à engenharia do equipamento, o que não é o caso, não mitigaria o risco de não recebimento dos equipamentos relacionados no sítio do empreendimento, no caso de falência da contratante ou do fornecedor.
72.	Portanto, considera-se tais esclarecimentos como suficientes para evidenciar o não acolhimento dos argumentos apresentados pelo Consórcio sobre o tema.
I.2.2. Caracterização do 'adiantamento de pagamento sem a apresentação das garantias contratuais' à luz da continuidade dos respectivos pagamentos após a efetiva entrega
I.2.2.1. Argumentos apresentados pelo consórcio construtor 
73.	Em síntese, o consórcio alega que, mesmo após o recebimento dos equipamentos no local, haveria continuidade dos pagamentos, os quais equivaleriam a 29,54% do valor de fornecimento. Ainda segundo o Consórcio, tais pagamentos abrangeriam atividades de montagem, comissionamento e partida, alcançadas por eventos como 'conclusão de testes' e emissões de termos de recebimento provisório e definitivo. 
74.	Na sequência, os relativos argumentos são apresentados detalhadamente.
Ausência de Suposta Facilitação de Fluxo de Caixa para o Consórcio (peça 80, p. 4-6) 
75.	O Consórcio defende que as condições de percentual de eventos da EAP, as quais, segundo a unidade técnica, fracionam os pagamentos dos custos do contratado com a fabricação dos equipamentos, foram definidas desde a licitação e não significam que estejam 'facilitando' o seu fluxo de caixa.
76.	Adicionalmente, o Consórcio alega que não é realizada qualquer mediação e pagamento entre a aprovação dos documentos dos fornecedores e o recebimento dos equipamentos no canteiro, ou seja, não há medições e pagamentos sem um trabalho prévio associado a tal medição.
77.	Entretanto, alega que o relatório de auditoria ignorou que quase 29,54% do valor de fornecimento (ou 21,27% do valor básico do Contrato) , que representam R$ 123.087.495,61 (ver detalhamento na tabela constante da peça 80, p. 12-13) , serão medidos e pagos por Furnas aproximadamente dez meses após o recebimento dos equipamentos no sítio do Empreendimento, pois tais medições estão associadas às atividades de montagem eletromecânica, comissionamento, partida e final do período de garantia.
78.	Conclui então que esta situação demonstra que a análise de um contrato complexo em regime de EPC, como é o caso destes autos, não pode ser realizada de forma estanque, como se o item 2 da EAP fosse um contrato de fornecimento simples, como pretende a Unidade Técnica.
79.	Nesse sentido, apresenta tabela EAP exemplificativa (peça 80, p. 5) , a qual estabelece eventos de pagamentos de fornecimento dos dois principais equipamentos muito além da simples entrega dos equipamentos. 
80.	Por fim, alega que se for mantida a premissa da Unidade Técnica que as medições e os pagamentos realizados antes da entrega dos equipamentos indicados no item 2 da EAP representam adiantamentos, há de se considerar, então, que o Contrato também deve ser alterado para estabelecer que 100% do saldo do valor do Fornecimento (e não cerca de 50% previstos contratualmente) deveria ser imediatamente liberado para o Consórcio com a entrega dos equipamentos, independentemente de qualquer instalação, comissionamento e partida. 
1.2.2.2. Análise dos argumentos apresentados pelo consórcio construtor 
81.	Ressalta-se novamente que o cerne da irregularidade apontada se refere a adiantamentos de pagamentos sem apresentação de garantias adicionais, caracterizada pelo pagamento a eventos do processo de fabricação anteriores à entrega efetiva desses equipamentos no sítio do empreendimento. 
82.	Assim posto, atinente à argumentação do consórcio que o relatório de auditoria ignorou a complexidade do fornecimento que envolveria ainda continuidade de pagamentos mesmo após o recebimento dos equipamentos no local, os quais equivaleriam a 29,54% do valor de fornecimento, além de os eventos da EAP que fracionam os pagamentos dos custos do contratado com a fabricação dos equipamentos não significam que estejam 'facilitando' o seu fluxo de caixa, entende-se que tal linha de argumentação não prospera, pelas razões explicitadas a seguir. 
83.	Nesse sentido, ressalta-se que a auditoria não ignorou a complexidade do fornecimento, ao contrário, apenas defendeu a necessidade de garantias para adiantamentos. O argumento sobre os 29,54% do fornecimento que seriam pagos por Furnas dez meses após o recebimento dos equipamentos não se mostra efetivo para suprir o apontamento, já que o que se discute são os pagamentos efetuados de forma adiantada e sem garantias específicas. Ademais, a partir do momento que os equipamentos são entregues no empreendimento, mitiga-se o risco potencial de não conclusão do objeto, embora o histórico da própria UTE Santa Cruz, mostre que nem sempre isso é verdade. 
84.	Portanto, não importa, nesse caso, se estes equipamentos ainda serão montados na estrutura definida em projeto para o empreendimento, além de a maioria dos pagamentos desses serviços pós-entrega serem previstas em rubricas especificas, fora do item 2- fornecimento (peça 16, p. 1) .
85.	Atinente à alegada facilidade para o fluxo de caixa da contratada, entende-se que o termo significa, como visto no tópico anterior, a adoção de prática comum em grandes empreendimentos, como o empreendimento em análise, a qual consiste em previsão de adiantamentos de pagamentos para viabilizar a fabricação dos principais equipamentos no sítio do fornecedor. 
86.	Ora, se a contratada ainda não entregou o equipamento no sítio do empreendimento, tais adiantamentos de pagamentos significam uma viabilização, por parte da contratante, da fabricação desse equipamento, a qual estará então assumindo os riscos envolvidos, vez que, no presente caso, não foram previstas garantias adicionais para esses pagamentos. Essa prática, inclusive, vai de encontro à uma das principais características do contrato do tipo EPC, qual seja, riscos assumidos pela parte que melhor pode gerenciá-los.
87.	Em pequenas obras, em função até da simplicidade dos fornecimentos envolvidos, tais riscos são assumidos pela própria contratada, que receberá o relativo pagamento somente após a entrega efetiva desses insumos no canteiro das obras.
88.	Atinente à argumentação do Consórcio que não é realizada qualquer medição e pagamento entre a aprovação dos documentos dos fornecedores e o recebimento dos equipamentos no canteiro, constata-se inclusive, pelas razões explicitadas no tópico anterior, que tal situação reforça o entendimento sobre os adiantamentos de pagamentos, ou seja, as medições efetuadas nessa fase de pré-fornecimento são associadas a eventos que não demandam serviços previstos na rubrica 2- fornecimento.
89.	Cabe esclarecer que as medições a serem efetuadas após o efetivo fornecimento dos equipamentos principais caracterizam pagamentos efetuados após a execução dos serviços relacionados, tais como testes funcionais e testes de desempenho, ou seja, evidenciam a regra imposta à administração pública atinente a liquidação de despesas e não possuem relação direta com a irregularidade aqui analisada, qual seja, adiantamentos de pagamentos sem a previsão de garantias adicionais.
90.	Reforça tal entendimento que a irregularidade em comento perde o objeto a partir da entrega dos equipamentos principais no sítio do empreendimento. Além disso, como já informado, as atividades de montagem eletromecânica, comissionamento, partida, além do final do período de garantia, não fazem parte da rubrica fornecimento e sim de rubricas próprias previstas no contrato (peça 16, p. 1) .
91.	Por fim, pelo exposto, entende-se que não merece prosperar a argumentação do consórcio que, caso seja mantida a irregularidade apontada, o contrato também deve ser alterado para estabelecer que 100% do saldo do valor do Fornecimento deveria ser imediatamente liberado para o Consórcio com a entrega dos equipamentos, independentemente de qualquer instalação, comissionamento e partida, pois estas atividades estão previstas em rubricas especifica, fora do item 2-fornecimento.
92.	Além disso, cabe ainda esclarecer que, caso não houvesse bom senso do legislador e desse Tribunal, a regra prevista na legislação vigente e na jurisprudência imporia a liberação de pagamentos apenas após o recebimento efetivo de equipamentos no sítio do empreendimento, proibindo-se os adiantamentos de pagamentos evidenciados na execução do TC 8000010144.
I.2.3. Argumento do Consórcio de que tal situação teria sido aceita a partir do Acórdão 3112/2014-TCU-Plenário
I.2.3.1. Argumentos apresentados pelo consórcio construtor
93.	Em síntese, o consórcio alega que o Tribunal já teria se pronunciado a respeito da noticiada 'antecipação', por ocasião do Acórdão 3112/2014-TCU-Plenário, relator Min. José Jorge, ao apreciar a estrutura analítica de projetos (EAP) - a qual continha 'pagamentos atinentes à emissão de documento de compra' e a 'aprovação de desenhos de fabricante' - e ter concluído que 'não vislumbrava as apontadas antecipações de pagamento'.
94.	Na sequência, os relativos argumentos são apresentados detalhadamente, além de argumentos apresentados pelo Consórcio para reforçar tal alegação.
Inexistência de antecipação de pagamentos. Empreitada. Metodologia de 'Estrutura Analítica de Projetos' aceita pelo TCU. Precedentes  (peça 68, p. 7-10) 
95.	O Consórcio aponta, inicialmente, o caráter multifacetado e compartimentado da empreitada integral, a partir do objeto do contrato em comento e da definição desse tipo de contratação constante na Lei 8.666/1993 (art. 6º, Inciso VIII, alínea 'e') e na Lei 13.303/2016 (art. 42, inciso IV) .
96.	Adicionalmente, aponta a vinculação dos componentes da empreitada integral a uma finalidade previamente determinada, ou seja, a entrega do empreendimento em condições de entrada operação, segundo as especificações do próprio Contrato. 
97.	Informa ainda que a remuneração do contratado neste regime é atrelada ao avanço do cumprimento contratual, vinculada a determinados eventos e sub-eventos determinados na Estrutura Analítica de Projeto (EAP) . 
98.	Na sequência, apresenta definições e conceitos relacionados à EAP, para então concluir que é essencial a compreensão que os eventos de pagamento previstos no contrato não configuram antecipação de pagamentos, mas sim mensuram a execução de serviços efetivamente realizados, os quais, após medidos e aprovados, poderão ser faturados, nos termos da Cláusula 18 do Contrato. 
99.	Adicionalmente, informa que o TCU há muito tempo consolidou o entendimento de que não há qualquer óbice ao pagamento fracionado em contratação pelo regime de 'preço global', desde que sejam realizadas as medições dos serviços e, principalmente, haja previsão contratual.
100.	Alega então que isso ocorre no caso em tela, em que os eventos de pagamento previstos no Edital (e no Contrato) refletem as boas práticas de elaboração de Estrutura Analítica de Projetos (EAP) . 
101.	Conclui que ao longo do contrato ocorrerá efetiva execução de serviços técnicos complexos, ligados ao gerenciamento e planejamento da obra, divididos nos eventos de pagamento, os quais, ao final, permitirão a entrega do empreendimento em plenas condições de funcionamento. Dessa forma, alega que se enquadram nessa lógica os sub-eventos de pagamento relacionados aos relatados itens de 'emissão de documento de compra' e 'aprovação de documentação de fabricante', os quais correspondem a atividades que serão executadas. 
102.	Por fim, alega que a estrutura da EAP elaborada por Furnas para o projeto originalmente concebido quando da primeira licitação para a UTE Santa Cruz foi discutida no Acórdão 3112/2014-TCU-Plenário, em face de representação da CGU que questionava haver suposta antecipação de pagamentos indevida em benefício de fornecedores. Segundo informações constantes do Acórdão, a EAP daquele projeto já continha sub-eventos com 'pagamentos atinentes à emissão de documento de compra' e a 'aprovação de desenhos fabricante'. E, naquela oportunidade, o voto do Relator foi incisivo ao concluir que 'não vislumbro as apontadas antecipações de pagamento'. 
1.2.3.2. Análise dos argumentos apresentados pelo consórcio construtor
103.	Atinente à argumentação do consórcio que o Tribunal já teria se pronunciado a respeito da noticiada 'antecipação', por ocasião do Acórdão 3112/2014-TCU-Plenário, ao apreciar a estrutura analítica de projetos (EAP) - a qual continha 'pagamentos atinentes à emissão de documento de compra' e a 'aprovação de desenhos de fabricante' - e ter concluído que 'não vislumbrava as apontadas antecipações de pagamento', entende-se que tal linha de argumentação não prospera, pelas razões explicitadas a seguir. 
104.	O consórcio apresenta sua defesa adotando linha de argumentação que se inicia por definições do contrato EPC e sua relação com o objeto do TC 8000010144, perpassa pelo cronograma físico-financeiro e a forma de medição e pagamento prevista no contrato, estruturada por EAP, para finalmente estabelecer uma relação entre esses pontos e o alegado entendimento firmado pelo TCU sobre não existir antecipações de pagamentos em EAPs que continham 'pagamentos atinentes à emissão de documento de compra' e a 'aprovação de desenhos de fabricante'.
105.	Verifica-se que tal linha de argumentação não prospera, pois, a irregularidade ora em comento, qual seja, adiantamentos de pagamentos sem previsão de garantias adicionais, não guarda relação direta com o cumprimento de eventos previstos na Estrutura Analítica de Projetos, que apenas estrutura o Projeto, o avanço físico e o avanço financeiro em níveis de atividades e/ou eventos, com o objetivo de facilitar o gerenciamento e controle do empreendimento.
106.	Entende-se que a análise efetuada no Tópico retro, já elucidou a desproporcionalidade dos serviços demandados por tais eventos, face aos vultosos pagamentos relacionados, além de existirem também eventos de pré-fornecimento dos principais equipamentos não relacionados a serviços efetivamente executados, previstos no item 2- fornecimento.
107.	Dessa forma, o fato de simplesmente existirem eventos de pagamentos (marcos) na EAP adotada na planilha de eventos de pagamentos (peça 20, p. 18; peça 21; e peça 22, p. 1-10) não evidencia que tais eventos estão relacionados com serviços dispendidos proporcionalmente aos valores relacionados previstos. 
108.	Assim posto, analisa-se a seguir os componentes do Acórdão 3112/2014-TCU-Plenário, de relatoria do Exmo. Ministro José Jorge. Tal acórdão, segundo o consórcio, apresentou entendimento que sub-eventos como 'pagamentos atinentes à emissão de documento de compra' e a 'aprovação de desenhos fabricante', não representariam antecipações de pagamento. 
109.	Entende-se que tais argumentos não prosperam, pois, ao analisar irregularidades complexas, como a apontada no achado em comento, deve-se levar em conta desde os fatos geradores das inconsistências apontadas e o contexto da situação encontrada, além dos parâmetros que evidenciaram as inconsistências e contrariaram os critérios estabelecidos na legislação e na jurisprudência.
110.		Cabe ressaltar que o referido acórdão trata de caso concreto analisado pelo Tribunal, à luz das peculiaridades presentes nos respectivos autos, e que, não necessariamente, guardam relação com o presente caso concreto. É o que se evidencia a partir da análise efetuada a seguir.
111.	Constata-se inclusive, ao analisar os dispositivos contidos no Acórdão 3112/2014-TCU-Plenário, de relatoria do Exmo. Ministro José Jorge, que tal acórdão firmou entendimentos adversos às alegações do consórcio, tais como os entendimentos extraídos de trechos do relatório e do voto do referido relator, expostos a seguir.
112.	Nesse sentido, o entendimento apresentado pelo consórcio utilizou como critério, fora do contexto original, a análise efetuada pela CGU para o achado 2.6 - Antecipação de pagamento no valor de R$ 4,88 milhões, valor este da diferença entre o valor definido para o item Gerenciamento previsto no orçamento de Furnas e o valor do item 'Apresentação do Planejamento do Empreendimento', previsto na EAP do contrato.
113.	Em síntese, em sua defesa à época, Furnas alegou que tais custos representavam, entre outros, compromissos financeiros com fornecedores (item 144 do relatório) , argumento corroborado pela equipe técnica do TCU que complementou pela razoabilidade do montante previsto (item 163) .
114.	Além disso, a referida equipe técnica argumentou que, apesar de ser fato usual a exigência de tais adiantamentos nesse ramo da indústria ante os vultosos dispêndios relacionados, não há como se garantir que os pagamentos atinentes à 'emissão de documento de compra' e à 'aprovação de desenhos fabricante' (subitens 01.03 e 01.04 da EAP - valor de 10% e 20%, de cada bem respectivamente) para fornecimento de parte dos equipamentos já não seriam suficientes para remunerar esse sinal demandado pelos fabricantes de todos os equipamentos, segundo as alegações de Furnas. (Item 164) 
115.	No entanto, a conclusão da análise foi pelo acolhimento das alegações de Furnas face às inconsistências encontradas na comparação efetuada pela CGU entre itens do orçamento de Furnas e da EAP contratual, além da consideração que tal verba foi alocada no item da EAP para cumprimento de obrigação junto à fornecedores. 
116.	Tal proposta foi acolhida pelo Ministro relator, que no seu voto apontou ainda que não vislumbrava as apontadas antecipações de pagamento, em função da invalidade do paradigma adotado para a verificação da irregularidade, o qual adotou uma mesma especificação advinda de referenciais incomparáveis, quais sejam o orçamento de Furnas e a EAP do contrato. 
117.	Pelo exposto, conclui-se que tanto Furnas como a equipe Técnica do TCU já consideravam, à época, tais pagamentos como adiantamentos e a proposta do achado não foi acolhida pelo relator devido ao critério adotado pela CGU na análise, considerado inválido.
118.	Por fim, cabe ainda registrar que, no caso concreto, o evento 'contra a apresentação do detalhamento do Planejamento Executivo Global do Empreendimento, incluindo as fases de projeto, fabricação, fornecimento, obras civis, montagem e comissionamento' (peça 21, p. 11) não foi considerado como adiantamento de pagamento devido o contexto diferenciado e a baixa materialidade relacionada.
119.	Por todo o exposto, conclui-se pelo não acolhimento dos argumentos apresentados pelo Consórcio referentes a entendimento contido no Acórdão 3112/2014-TCU-Plenário sobre eventos, tais como 'emissão de documentos de compra' e 'aprovação de documentos e desenhos do fabricante', não serem considerados eventos geradores de adiantamentos de pagamentos.
I.2.4. Efetivo alcance do acatamento do pedido de recuperação judicial da Odebrecht S.A. sobre as empresas do Consórcio contratado
1.2.4.1. Argumentos apresentados pelo consórcio construtor
120.	Em síntese, o Consórcio contratado alega que a recuperação judicial aduzida pela unidade técnica não alcança as empresas integrantes do Consórcio, visto que se limita à holding do grupo, Odebrecht S.A. 
121.	Na sequência, os relativos argumentos são apresentados detalhadamente.
Afastamento do argumento sobre riscos de abandono do empreendimento em razão da recuperação judicial da holding do grupo Odebrecht (peça 80, p. 1-2) 
122.	O Consórcio esclarece que o pedido de recuperação judicial da Odebrecht S/A não alcança a OECI S/A, atual denominação de Odebrecht Engenharia e Construção Internacional S/A (OECI) , e nem a CBPO Engenharia Ltda. (CBPO) , integrantes do Consórcio, pois elas não integram o referido pedido de recuperação judicial. 
123.	Alega, então, que a reestruturação das dívidas da Odebrecht S/A e de algumas de suas sociedades controladoras e controladas não tem impacto na capacidade de realização de obras e prestação de serviços da Odebrecht Engenharia e Construção S/A (OEC) e suas controladas, como é o caso da OECI e da CBPO, mantendo assim a sua capacidade operacional. 
124.	O Consórcio reafirma sua capacidade de cumprir integralmente o escopo contratual e esclarece ainda que segue honrando seus compromissos. 
125.	Desta forma, alega que, se nenhuma das consorciadas do Consórcio está em recuperação judicial, não prospera o argumento contido no Relatório de Auditoria sobre o tema, dado que não se pode desconsiderar as personalidades jurídicas distintas das empresas do grupo Odebrecht e, mesmo que alguma das consorciadas tivesse ingressado com o pedido de recuperação judicial, o Estado brasileiro não deveria criar embaraços e/ou dificuldades para a manutenção das atividades operacionais de uma sociedade que busca sua recuperação financeira, objetivo maior da Lei 11.101/2005. 
1.2.4.2. Análise dos argumentos apresentados pelo consórcio construtor
126.	Atinente ao tema, cabe ressaltar que a auditoria realizada em 2018 apontou, como resultado de análise de riscos, apenas a possibilidade de o aumento do risco potencial inerente à situação financeira crítica da holding Odebrecht S/A refletir no bom andamento das obras executadas pelo Consórcio. 
127.	Registra-se também que o relatório dessa auditoria (peça 44) evidenciou claramente que as construtoras OECI S/A e CBPO Engenharia Ltda., integrantes do Consórcio UTE Santa Cruz, não tinham sido alcançadas pelo pedido de recuperação judicial do referido grupo (holding) . 
128.	Ademais, tal relatório não desconsiderou as personalidades jurídicas distintas das empresas do grupo Odebrecht e tampouco criou embaraços e/ou dificuldades para a manutenção das atividades operacionais de uma sociedade que busca sua recuperação financeira.
129.	Cabe ainda ressaltar que nem a auditoria realizada em 2018 (peça 44) e tampouco a fiscalização realizada em 2019 (TC Processo 015.728/2019-6) apontaram incapacidade operacional de execução de obras e prestação de serviços pelo Consórcio. No entanto, cabe registrar que foram constatados na segunda auditoria, realizada em julho/2019, atrasos na execução das obras, principalmente civis e desmontagem/montagem eletromecânica, com potencial para, no mínimo, comprometer o prazo de entrega do empreendimento.
130.	Além disso, entende-se que o auditor, no exercício de suas atribuições, tem o poder-dever de levantar e apontar qualquer risco potencial de não se finalizar ou mesmo de não se finalizar adequadamente (qualidade técnica e financeira e prazo) o objeto auditado.
131.	E no presente caso, a situação da holding tem grande potencial de influenciar negativamente no alcance do objetivo proposto no TC 8000010144, o que prejudicaria sobremaneira o atendimento ao interesse público envolvido.
132.	Reforça tal entendimento notícias veiculadas na mídia em 2018, à época da primeira auditoria, informando sobre a possibilidade (risco elevado) da própria empresa Odebrecht Engenharia e Construção S/A (OEC) , controladora das empresas OECI e da CBPO, constituintes do Consórcio Santa Cruz, pedir recuperação judicial (peça 35, p. 7-8) , além de possuir diversas dívidas com vencimento naquele ano de 2018 (R$ 550 milhões, peça 35, p. 2; U$ 200 milhões, peça 35, p. 8) . 
133.	Nessa esteira, notícias veiculadas na mídia em 2019, à época da segunda auditoria (peça 92, p. 2) , informavam também: (i) que a referida empresa Odebrecht Engenharia e Construção S/A (OEC) seria garantidora dos títulos de grande dívida da Holding Odebrecht S/A, em recuperação judicial; e (ii) a situação financeira crítica da própria OEC, com dívidas na ordem de U$ 3 bilhões, e consequente aumento do risco potencial apontado na auditoria de 2018 (peça 92, p. 3-6) .
134.	Portanto, não merece prosperar a alegação do consórcio sobre não existir aumento do risco potencial inerente à situação financeira da Odebrecht S/A, pois como visto, podem sim existir reflexos dessa situação na situação financeira da empresa OEC, controladora das consorciadas OECI e CBPO, integrantes do Consórcio contratado UTE Santa Cruz, além de a própria OEC também se encontrar com sérias dificuldades financeiras, à época. 
135.	Por fim, conclui-se que tais situações, aliadas ao fato de não existirem garantias contratuais específicas para os constatados adiantamentos de pagamentos, elevaram sobremaneira o risco potencial detectado, à época, de não recebimento efetivo dos equipamentos principais previstos no TC 8000010144.
I.3. Novos elementos apresentados por Furnas (peça 82) 
I.3.1. Argumentos apresentados por Furnas
136.	Importa registrar, preliminarmente, que os principais argumentos apresentados por Furnas foram analisados no tópico anterior, que tratou dos argumentos apresentados pelo consórcio construtor, em sede de novos elementos adicionados aos autos, tais como, contratação tipo EPC e EAP.
137.	Dessa forma, tais argumentos não serão analisados novamente, cabendo análise apenas para os argumentos inéditos que basicamente tratam de entendimento, sob outra ótica, do Acórdão 3112/2014-TCU-Plenário, Relator Ministro José Jorge, com critério diferente do adotado pelo consórcio, na sua defesa, além de garantias previstas no contrato.
I.3.1.1. A sistemática de pagamentos prevista no contrato (peça 82, p. 1-8) 
138.	Atinente ao tema, Furnas apresenta sua defesa adotando a mesma linha de argumentação apresentada pelo consórcio construtor, iniciando-se por definições do contrato EPC e sua relação com o objeto do TC 8000010144, perpassando pelo cronograma físico-financeiro e a forma de medição e pagamento prevista no contrato, estruturada por EAP (apresenta definições contidas no Relatório do Acórdão 1744/2011-TCU-Plenário, Rel. Min. Aroldo Cedraz) . 
139.	Por fim, a estatal alega que o Tribunal já teria firmado entendimento, por ocasião do Acórdão 3112/2014-TCU-Plenário, Relator Ministro José Jorge, sobre não existir antecipação de pagamentos quando a subdivisão em vários níveis, verificadas na EAP contratual, guardar pertinência com o objeto contratado e que, conforme os documentos contratuais, tais serviços foram devidamente executados.
I.3.1.1. Análise da alegada sistemática de pagamentos prevista no contrato (peça 82, p. 1-8) 
140.	Como informado, atinente aos temas relacionados ao tipo de contrato EPC, objeto do TC 8000010144, cronograma físico-financeiro e a forma de pagamento prevista no contrato, estruturada em EAP, registra-se que tais temas foram superados na análise efetuada retro na defesa do consórcio construtor e, por isso, não serão revistos aqui. 
141.	Cabe ainda informar que será analisado apenas o argumento (peça 82, p. 6-8) referente ao Acórdão 3112/2014-TCU-Plenário, Relator Ministro José Jorge, por este utilizar critério diferente do adotado pelo consórcio.
142.	Constata-se inclusive, ao analisar os dispositivos contidos no referido acórdão, que este firmou entendimentos adversos às alegações de Furnas, tais como os entendimentos extraídos de trechos do relatório e do voto do referido relator, expostos a seguir.
143.	Nesse sentido, o entendimento apresentado por Furnas utilizou como critério, fora do contexto original, a análise efetuada pela CGU para o achado 2.9 - Antecipação de pagamento no valor de R$ 26.030.831,19, valor obtido pela comparação entre as medições mensais da obra e os eventos previstos na EAP, cujo resultado apontou a ocorrência de pagamentos parcelados indevidamente, que teriam permitido a antecipação de 464 dos 578 eventos entre 2002 e dezembro de 2005. (Itens 267-271) .
144.	Em síntese, em sua defesa à época, Furnas alegou que o processo de pagamento, segundo a cláusula 28 do Contrato 13.959, previu, para eventos de curta duração, o pagamento na conclusão dos eventos de pagamentos e, para os eventos de longa duração, a medição das parcelas efetivamente realizadas dos eventos em avaliação. (Itens 272-274) .
145.	Cita-se, como exemplo de eventos apontados pela CGU como geradores de adiantamentos: 100% da concretagem da base do tanque de desmineralização foi paga em dezembro de 2002, todavia a atividade de concretagem da referida base aparece registrada no diário de obras nas seguintes datas: 11/3/2003, 19/4/2003 e 23/5/2003. Antecipação de R$ 173.706,45. (Item 274, 2) 
146.	Nesse caso, Furnas respondeu que as concretagens nos meses indicados (três dias) , referiam-se a enchimentos e arremates que nada tinham a ver com a concretagem da base, senão vejamos: primeiro, o evento foi medido e não pago em dezembro de 2002. Segundo, em março de 2003 os eventos pré-montagem das chapas, solda do tanque e estruturas de acesso e suportação já estavam totalmente executados (100%) . (Item 274, 2) 
147.	Nesse ponto, vale registrar os apontamentos da equipe técnica no achado 2.9, à época, que as antecipações de pagamentos não guardam relação com as antecipações apontadas na irregularidade abordada nos presentes autos, nos termos daquele relatório que embasou o Acórdão 3112/2014-TCU-Plenário, Relator Ministro José Jorge (TC Processo 020.167/2010-5) :
294. E mais, a jurisprudência atual e consolidada deste TCU nunca pendeu para adiantamentos irregulares em função das subdivisões dos itens existentes na EAP, desde que haja contraprestação do serviço constante da subdivisão do item da EAP ou da planilha de medição.
Bem diferente disso, enquadra nessa tipologia (antecipações irregulares) casos que em nada se assemelham ao problema em tela (Acórdão 1442/2003-TCU-Primeira Câmara, Acórdão 585/2005-TCU-Plenário e 1726/2008- TCU - Plenário - adiante transcrito em parte) .
9.1.1. abstenha-se de realizar pagamentos antecipados aos contratados quando não houver a conjunção dos seguintes requisitos assinalados no Acórdão 1442/2003-TCU-Primeira Câmara: previsão no ato convocatório, existência no processo licitatório de estudo fundamentado comprovando a real necessidade e economicidade da medida e estabelecimento de garantias específicas e suficientes que resguardem a Administração dos riscos inerentes à operação.  (Grifos acrescidos) 
148.	Dessa forma, a equipe Técnica concluiu pelo acolhimento das alegações da estatal, por não ter havido pagamentos antecipados a ponto de ocasionar algum dano à Furnas, tendo em vista que a subdivisão em vários níveis verificadas na EAP contratual guardou pertinência com o objeto contratado e que, conforme os documentos contratuais, tais serviços foram devidamente executados. (Item 295 do relatório do referido acórdão) 
149.	Tal proposta foi acolhida no voto do Ministro relator, nos termos propostos pela Unidade Técnica. (Item 21 do voto) 
150.	Por todo o exposto, conclui-se pelo não acolhimento dos argumentos apresentados por Furnas referentes a entendimento contido no Acórdão 3112/2014-TCU-Plenário, devido este não ter relação com a antecipação de pagamentos apontada nos presentes autos.
I.3.1.2. A adequação das garantias contratuais (peça 82, p. 8-11) 
151.	Em síntese, Furnas pontua que as cláusulas 18-19 do contrato contemplam garantias adicionais à chamada 'garantia contra a inexecução', de 10%, havendo ainda previsão de penalidades compensatórias por inadimplemento, descumprimento e insuficiência que alcançariam 24% do valor do contrato (cláusulas 24-25) . A seguir, apresenta-se um detalhamento dessas alegações.
152.	Furnas defende que a garantia prevista no contrato (Cláusula 18, §6º, inciso V) , contratada com vigência de 19/3/2018 a 19/1/2023, no valor de 10% do valor total contratual (Cláusula 19, §3º) , é adequada para a execução plena das obrigações pelo contratado, além de existirem outras cautelas no contrato que se destinam a minimizar o risco de eventual inadimplemento por parte do contratado.
O limite legal para a garantia
153.	Furnas informa que o valor da garantia (10%) está de acordo com o limite legal previsto para contratações em situação especial (Lei 8.666/1993, art. 56, §3º; e Lei 13.303/2016, art. 70, §3º) , 'nas quais as peculiaridades do contrato produzirem uma ampliação do risco do insucesso'.
As garantias adicionais
154.	Furnas informa que as garantias se prestam a reduzir o risco de insatisfação de algum crédito ou a tornar mais certa e rápida a satisfação de um crédito não solvido espontaneamente.
155.	Dessa forma, alega que no presente caso, além da garantia para o cumprimento dos termos da contratação, o contrato contempla cautelas adicionais, tais como as previsões de consequências e penalidades para eventual inadimplemento do contrato, tais como:
155.1.	A Cláusula 24, que estabelece a possibilidade de rescisão unilateral do contrato por parte da Furnas se o contratado se tornar inadimplente (parágrafo único) , mediante a ocorrência de hipóteses elencadas (peça 82, p. 9) .
155.2.	A Cláusula 25, que prevê que o contratado estará sujeito a multas de 0,2% a 10% do valor atualizado do contrato (§1º) , a cada ocorrência das hipóteses elencadas (peça 82, p. 9) .
155.2.1.	O §2º da mesma cláusula estabelece penalidades que variam de 0,1% a 0,3% por dia, com limite de 10%, para o descumprimento dos marcos contratuais (peça 82, p. 10) .
155.2.2.	Por sua vez, o §3º da Cláusula 25 prevê penalidades por insuficiência de desempenho para o caso de, durante o período da garantia, Furnas constatar que a potência líquida do ciclo combinado for inferior ao nível de desempenho garantido.
156.	Por fim, Furnas ressalta que essas multas e indenizações são cumulativas e seus pagamentos não isentam o contratado das outras obrigações contratuais, inclusive a obrigação de conclusão do empreendimento e/ou ressarcimento à Furnas por eventuais danos provocados (Cláusula 25, §4º) .
As consequências de eventual incremento da garantia
157.	Furnas alega que eventualmente arcará com o custo de incremento da garantia.
158.	Nesse contexto, alega que a proximidade da entrega dos equipamentos e da conclusão das obras deve ser levada em consideração na hipótese de se determinar que seja celebrado aditivo para incluir uma garantia específica.
159.	Nesse sentido, informa que a entrega dos equipamentos principais iniciou-se em dezembro de 2019, com o recebimento das seções das caldeiras e do diverter damper (peça 83) , e deverá ser finalizada em breve. 
160.	Conforme já consta da instrução técnica, 'o cronograma atualizado de execução física (peça 76, p. 56-68) , já considerando o atraso imposto atualmente à execução da obra, prevê a entrega efetiva dos principais equipamentos entre os meses 21 (dez/2019) e 26 (maio/2020) '.
161.	Por fim, a estatal ressalta que, tendo em vista que os principais fornecimentos estão perto de se concretizar, não há necessidade e adequação na pretensão de aditamento contratual para aumento da garantia prestada.
I.3.1.3. Análise dos argumentos apresentados sobre a alegada adequação das garantias contratuais
162.	Atinente ao tema 'garantias contratuais', a jurisprudência do TCU é farta e pacífica ao afirmar que o adiantamento de pagamento só pode ocorrer sob as seguintes condições: (i) previsão no ato convocatório; (ii) existência, no processo licitatório, de estudo fundamentado comprovando a real necessidade e economicidade da medida; e (iii) estabelecimento de garantias específicas e suficientes que resguardem a Administração dos riscos inerentes à operação (Acórdão 4143/2016-TCU-Plenário, Relator Min. Benjamin Zymler) . 
163.	Outros Acórdãos que fortalecem a mesma jurisprudência: 817/2018 (Min. Rel. Aroldo Cedraz) , 554/2017 (Min. Rel. Vital do Rêgo) , 1565/2015 (Min. Rel. Vital do Rêgo) , 334/2015 (Min. Rel. José Múcio Monteiro) , 3614/2013 (Min. Rel. Benjamin Zymler) , todos do Plenário do TCU. 
164.	Quanto à aplicabilidade dessa jurisprudência a entidades da administração indireta, pode-se citar três Acórdãos que seguem a mesma linha, sendo que um deles, inclusive, foi proferido no âmbito de auditoria realizada em Furnas. 
164.1.	Acórdão 2262/2011-TCU-Plenário (Min. Rel. José Múcio Monteiro) : 
Entende-se que o pagamento da matéria-prima (cantoneiras) para a execução do serviço contratado (torres metálicas) constitui adiantamento de pagamentos, uma vez que não caracteriza prestação efetiva do serviço contratado. Consoante os artigos 62 e 63 da Lei 4.320/1964, não se admite na administração financeira pública a antecipação de despesas. O art. 38 do Decreto 93.872/1986 reitera que não será permitido o adiantamento, no entanto, caso necessário ao interesse público, poderá ser feito pagamento de parcela contratual, desde que mediante as indispensáveis cautelas ou garantias. (auditado: Furnas) 
164.2.	Acórdão 1879/2011-TCU-Plenário (Min. Rel. Augusto Nardes) : 'É indevido o pagamento antecipado por obras, serviços ou aquisições, salvo em casos excepcionais, devidamente justificados' (auditado: BNDES) . 
164.3.	Acórdão 3003/2010-TCU-Plenário (Min. Rel. Valmir Campelo) : 
Pode ser admitida a antecipação de pagamentos em casos excepcionais, desde que devidamente justificados, considerando as peculiaridades de cada caso e as garantias oferecidas, que devem ser suficientes ao resguardo do interesse da administração. Em tal caso, devem ser promovidas as devidas justificativas no âmbito do processo de contratação, com informação detalhada dos benefícios e riscos auferidos com essa antecipação'. (auditado: Banco do Brasil) 
165.	Em relação à argumentação de Furnas de que teria cumprido a exigência de garantia para o adiantamento por meio da garantia contratual geral prevista no art. 56 da Lei de Licitações, tal alegação não prospera. A jurisprudência do TCU é bem firme ao definir que é preciso uma garantia específica para o adiantamento, como bem assentado pelo Acórdão 2353/2017-TCU-Plenário (Relatoria da Ministra Ana Arraes, em auditoria na Petrobras) : 'A garantia contratual geral, voltada ao adimplemento do objeto, não se presta a assegurar os riscos da antecipação de pagamentos'. 
166.	Da mesma forma, entende-se que a previsão de penalidades compensatórias por inadimplemento, descumprimento e insuficiência que alcançariam 24% do valor do contrato (Cláusulas 24-25) não surtiriam efeito prático no caso de falência da contratada ou do fornecedor dos principais equipamentos, vez que dificilmente seriam recuperados os valores adiantados para viabilizar a fabricação desses equipamentos.
167.	Pelo exposto, entende-se que não merecem prosperar as alegações da estatal quanto à inaplicabilidade jurídica ao caso concreto e quanto à utilidade da garantia de inexecução contratual e de penalidades compensatórias previstas no contrato para assegurar adiantamentos de pagamentos. 
As alegadas consequências de eventual incremento da garantia
168.	Por fim, entende-se que merecem prosperar as alegações de Furnas que o início do processo de entrega efetiva dos principais equipamentos em dez/2019, entre os quais as duas caldeiras de recuperação (peça 83) , no valor de cerca de R$ 177 milhões, caracterizam perda iminente de objeto da irregularidade apontada, pela mitigação dos riscos relacionados a eventual não entrega efetiva desses equipamentos no sítio do empreendimento.
169.	Além disso, verifica-se que tais riscos foram reduzidos substancialmente até maio/2020, com o cumprimento de grande parte do 'cronograma atualizado de execução física (peça 76, p. 56-68) , o qual previa a entrega efetiva dos principais equipamentos entre os meses 21 (dez/2019) e 26 (maio/2020) . 
170.	Dessa forma, eventual decisão deste Tribunal no sentido de determinar negociação de aditivo contratual visando o acréscimo de garantias adicionais não acarretará efeitos práticos, nesse momento. Ao contrário, poderia trazer insegurança jurídica, ante a iminente perda de objeto.  
171.	Por isso, aliado aos fatos descritos a seguir, sobre decisão recente da Eletrobras, deixa-se de propor a referida determinação e audiência dos responsáveis.
I.4. Importância da decisão recente da holding Eletrobras referente à implementação de cláusula padrão contendo exigência de garantia adicional de performance nos contratos a serem firmados pelas empresas subsidiárias da holding
172.	Na sequência, registra-se que nos autos do TC Processo 007.985/2019-3, auditoria nas obras de ampliação da Subestação Miracema - TO (Fiscobras 2019) , executadas pela Eletronorte, foi proposta a realização de estudos, por parte da holding Eletrobras, para avaliar de forma geral o impacto da inclusão de garantias para mitigação do risco de inadimplemento em contratações que envolvam adiantamento de pagamentos, com o intuito de uniformizar os procedimentos junto as suas subsidiárias, dados os recorrentes casos em que essa constatação foi identificada pelo TCU. 
173.	Nesse sentido, alinhada com a referida proposta, o Despacho de 20/9/2019 do Exmo. Ministro Relator Bruno Dantas (peça 84) determinou à Eletrobras a realização de tais estudos, os quais foram apresentados tempestivamente, por meio do Ofício CTA-CCAI-2020 (peça 86) , de 6/1/2020.
174.	Esses estudos apresentaram, como resultado, a proposta de 'implementar a sistemática de exigir garantia adicional de performance nas licitações para a contratação de obras e serviços de engenharia, bem como nos fornecimentos de equipamentos por meio de pregão, que exijam pagamentos parcelados, antes da entrega completa do bem, com cobertura total dos valores desembolsados anteriormente à entrega dos bens da contratação', a qual será viabilizada por meio de inserção de cláusula padrão nos contratos a serem firmados pelas empresas subsidiárias da holding.
175.	Portanto, tal importante decisão da Eletrobras tem potencial para coibir as recorrentes irregularidades apontadas em obras sob responsabilidade das subsidiárias da holding, referentes à adiantamentos de pagamentos sem previsão contratual de garantias adicionais. 
176.	Por fim, ante a iminente perda de objeto, aliada à supracitada decisão da holding, propõe-se ciência à Furnas, no sentido de prevenir a recorrência da irregularidade apontada em contratações futuras.
CONCLUSÃO
177.		Trata-se de análise complementar de oitiva, face novos elementos anexados aos autos pelo Consórcio UTE Santa Cruz, determinada por meio do despacho do Exmo. Ministro Relator Augusto Sherman (peça 81) , além de novos elementos apresentados por Furnas. O processo é oriundo de auditoria (Fiscalis 102/2018) , referente ao contrato para ampliação da Usina Termelétrica (UTE) Santa Cruz - Fase 1, localizada no Rio de Janeiro/RJ. Tal análise foi referente ao achado III.3 - adiantamento de pagamento sem previsão de garantias adicionais no Termo Contratual 8000010144, do Relatório de Auditoria (peça 44) .
178.	Para esse achado (III.3) , concluiu-se pelo não acolhimento dos argumentos apresentados pelo Consórcio e pelo não acolhimento dos principais argumentos apresentados por Furnas, vez que as previstas antecipações de pagamentos possuíam potencialidade para causar prejuízo ao erário e à execução das obras em comento. 
179.	No entanto, constatou-se perda iminente do objeto da referida irregularidade pelo início do processo de entrega efetiva dos principais equipamentos de dez/2019 a maio/2020, o que mitiga os riscos relacionados a eventual não entrega efetiva desses equipamentos no sítio do empreendimento.
180.	Dessa forma, entende-se que eventual decisão deste Tribunal no sentido de determinar negociação de aditivo contratual visando o acréscimo de garantias adicionais não acarretaria mais efeitos práticos, ao contrário, poderia trazer insegurança jurídica, ante a iminente perda de objeto. 
181.	Aliado a isso, ressalta-se os resultados de estudos elaborados pela Eletrobras no sentido de inserção de cláusula padrão nos contratos a serem firmados pelas empresas subsidiárias da holding.
182.	Trata-se de importante decisão da Eletrobras, a qual tem potencial para coibir as recorrentes irregularidades apontadas em obras sob responsabilidade das referidas estatais. 
183.	Por isso, deixa-se de propor a referida determinação e audiência dos responsáveis, sendo suficiente propor que seja dada ciência à Furnas acerca da falta de exigência específica e suficiente de seguro ou garantia para a autorização de antecipações de pagamentos no contrato em apreço, ciência esta que, aliada à decisão da Eletrobras, tem como objetivo evitar a reiteração de tal irregularidade em futuras contratações. 
184.	Cabe registrar ainda que a instrução constante da peça 77 tratou de análise das oitivas autorizadas por meio do despacho do Exmo. Ministro Relator Augusto Sherman (peça 48) , referentes aos quatro primeiros achados do referido Relatório de Auditoria (Fiscalis 102/2018, peça 44) . 
185.	As conclusões da referida análise foram sintetizadas a seguir e as relativas propostas de encaminhamento foram reproduzidas no Tópico apropriado adiante, com exceção da proposta do Achado III.3 que, como visto, foi alterada em função da análise realizada na presente instrução.
186.	Para o achado de gestão temerária do empreendimento (Achado III.1) , concluiu-se não existir evidências que apontem para atos específicos de gestão temerária do empreendimento, por parte dos gestores de Furnas, que possam ser isolados e apontados como causadores de um atraso em período específico e seu consequente prejuízo causado.
187.	Para o achado referente à deficiência dos estudos de viabilidade técnica (Achado III.2) , concluiu-se que Furnas conseguiu justificar, no âmbito da oitiva e por meio de estudos em que foram avaliadas as probabilidades de ocorrência dos riscos considerados em 2016 em doze cenários distintos, as razões de adoção dos layouts do empreendimento (ciclo combinado) que não foram finalizados, por dificuldades diversas. Sendo assim, a proposta foi pelo acolhimento das razões de justificativa apresentadas nas oitivas de Furnas a respeito deste ponto.
188.	Para esses dois primeiros achados, no entanto, não foi evidenciada análise efetiva de riscos envolvidos na concepção e no planejamento do empreendimento em comento. Por isso, a proposta de encaminhamento foi também recomendar à Furnas a adoção de medidas de melhoria de gestão de projetos, tais como, estudos similares aos apresentados no âmbito da presente oitiva, contendo análise de riscos efetiva e aprofundada, anexados aos estudos de viabilidade dos empreendimentos (desde a origem, antes da entrada em Leilões) , sopesando-se experiências positivas e negativas (como a do presente caso) , além de definir procedimentos padrões para pré-formalização de todos os possíveis contratos envolvidos, a fim de evitar/mitigar o risco de eventuais prejuízos em contratações futuras semelhantes.
189.	O quarto achado tratou do critério de medição e pagamento relativo aos sobressalentes de fornecimento (Achado III.4) - cláusula 34 do contrato. Nesse caso, a proposta de encaminhamento foi recomendar à Furnas que faça análise crítica formal, por meio de parecer técnico, da lista de sobressalentes fornecida pela contratada, para embasar a autorização do relativo pagamento.
190.	Por fim, foi proposto: (i) recomendar a Furnas que faça valer o dispositivo contido na alínea 'ao' da cláusula oitava do TC 8000010144 para apropriação de índices de produtividades físicos relativos à mão-de-obra e equipamentos; e (ii) dar ciência à Furnas a respeito de critério inadequado de habilitação (Achado III.5) e de falhas relativas à publicidade da Concorrência (Achado III.6) .
PROPOSTA DE ENCAMINHAMENTO
191.	Ante o exposto, submetem-se os autos à consideração superior, com conseguinte encaminhamento ao Exmo. Ministro Relator Augusto Sherman, com a seguinte proposta:
191.1.	recomendar à Furnas Centrais Elétricas S.A, com fundamento no art. 250, inciso III, do Regimento Interno do TCU c/c o art. 11 da Resolução-TCU 315/2020, que:
191.1.1.	adote medidas de melhoria de gestão de projetos, no âmbito dos estudos de viabilidade de novos empreendimentos, tais como: (i) análise de riscos efetiva e aprofundada (desde a origem, antes da entrada em Leilões) , sopesando-se experiências positivas e negativas (como a do presente caso) , além de definir procedimentos padrões para pré-formalização de todos os possíveis contratos envolvidos (Achado III.1) ; e (ii) elaboração de estudos de alternativas de projeto similares ao apresentado no âmbito da presente oitiva (Achado III.2) ; a fim de evitar/mitigar prejuízos em contratações futuras semelhantes;
191.1.2.	realize análise crítica formal, por meio de parecer técnico, da lista de sobressalentes fornecida pela contratada, contendo, no mínimo, justificativa formal dos quantitativos e preços dos itens efetivamente adquiridos, para embasar a autorização do pagamento do fornecimento de sobressalentes previstos no Contrato 8000010144 na forma de porcentagens de EAP (Achado III.4) ;
191.1.3.	cumpra o dispositivo contido na alínea 'ao' da cláusula oitava do Contrato 8000010144, no sentido de apropriar os índices de produtividade físicos relativos à mão-de-obra e equipamentos relacionados às atividades no canteiro de obras, empregados tanto direto, quanto indiretamente nos serviços contratados; 
191.2.	dar ciência à Furnas Centrais Elétricas S.A., com fundamento no art. 9º, inciso I, da Resolução-TCU 315/2020, sobre as seguintes impropriedades com vistas à adoção de providências internas que previnam a ocorrência de outras semelhantes:
191.2.1.	a falta de exigência específica e suficiente, na forma de seguros ou garantias, para a autorização de antecipações de pagamentos previstas no Contrato 8000010144, afronta ao disposto no art. 38 do Decreto 93.872/1986; a alínea 'd', inciso XIV, art. 40 e a alínea 'c', inciso II, art. 65 da Lei 8.666/1993; alínea 'd', inciso II, § 1º, art. 31 e inciso V, art. 81 da Lei 13.303/2016; e a jurisprudência do TCU, com vistas à adoção de providências internas que previnam a ocorrência de outras irregularidades semelhantes (Achado III.3) ;
191.2.2.	critério inadequado de habilitação, visto que o item 2.3, alínea 'c1', Seção II, da Concorrência CO.GCM.A.00029.2017, estabeleceu que a licitante comprovasse, na fase de habilitação, em relação aos profissionais detentores de acervo utilizado na qualificação técnica, a existência de vínculo empregatício, contratual, societário ou de ser seu dirigente, exigência essa que contaria o art. 30, § 6º, da Lei 8.666/93, bem como a Súmula TCU 272; (Achado III.5) 
191.2.3.	falhas relativas à publicidade da Concorrência CO.GCM.A.00029.2017, pois a alteração da reunião de abertura das propostas de preços foi divulgada em 23/11/2017, de modo intempestivo, após o transcurso da data originalmente fixada (14/11/2017) , situação que caracteriza a não observância do princípio licitatório da publicidade, nos termos do art. 3º, caput; e art. 21, § 4º, da Lei 8.666/93; (Achado III.6) 
191.3.	encaminhar cópia do acórdão que vier a ser proferido a Furnas, à Eletrobras e ao Consórcio Usina Termoelétrica Santa Cruz, destacando que o relatório e o voto que fundamentam a deliberação ora encaminhada podem ser acessados por meio do endereço eletrônico www.tcu.gov.br/acordaos e que, caso tenham interesse, o Tribunal pode encaminhar-lhes cópia desses documentos sem quaisquer custos para V. Sas, nos termos do Memorando-Circular 45/2017-Segecex;
191.4.	nos termos do art. 8º da Resolução-TCU 315/2020, fazer constar, na ata da sessão em que estes autos forem apreciados, comunicação do relator ao colegiado no sentido de que não se impõe o monitoramento da recomendação contida no item 191.1, em atenção ao art. 17, §2º, da Resolução-TCU 315/2020 c/c art. 7, §1º da Portaria-Segecex 9/2020;
191.5.	arquivar o presente processo nos termos do art. 169, inciso V, do Regimento Interno do TCU.".
	É o relatório.

8.1. Marçal Justen Neto (35912-OAB/PR) e outros, representando Furnas Centrais Elétricas S.A.; 
8.2. William Akira Minami (246.841-OAB/SP) e outros, representando Consórcio Usina Termoelétrica Santa Cruz; 
8.3. Ana Luíza Nascimento de Souza Polak (342.501-OAB/SP) (peça 58) e outros representando Odebrecht Engenharia e Construção Internacional S.A.

Não atuou.

AUDITORIA. FISCOBRAS 2018. REFORMA DE USINA TERMELÉTRICA. LISTA DE SOBRESSALENTES. SUBSTITUIÇÃO DE CALDEIRAS. ACOLHIMENTO DE JUSTIFICATIVAS. FALHAS NA FASE EXTERNA DA CONCORRÊNCIA. MENOR GRAVIDADE. ANTECIPAÇÃO DE PAGAMENTOS. PRÁTICA DE MERCADO. INEXIGÊNCIA DE GARANTIAS ESPECÍFICAS. INÍCIO DO PROCESSO DE ENTREGA EFETIVA. CIÊNCIAS. RECOMENDAÇÃO. ARQUIVAMENTO.

RELATÓRIO DE AUDITORIA (RA)

Secretaria de Fiscalização de Infraestrutura de Energia Elétrica (SeinfraElétrica).

Em exame auditoria de conformidade (Fiscobras 2018) nas obras de ampliação da Usina Termelétrica Santa Cruz, no município do Rio de Janeiro/RJ, de responsabilidade da empresa Furnas Centrais Elétricas S.A. 
A presente fiscalização, aprovada por meio do Acórdão 2421/2017-TCU-Plenário, Relator Raimundo Carreiro, foi realizada pela Secex-MG, com apoio do Auditor Federal lotado na SeinfraRodoviaAviação, contando com a supervisão do diretor da SeinfraElétrica.
Consoante sintetizado às peças 44, p. 5, e 47, desde 2002, após três tentativas fracassadas de se realizar a ampliação da UTE Santa Cruz, Furnas realizou a contratação do consórcio formado pelas empresas Odebrecht Engenharia e Construção Internacional S.A. (OECI) e Companhia Brasileira de Projetos e Obras (CBPO) Engenharia Ltda., para execução, por empreitada integral, dos serviços de engenharia (projetos) , obras civis, desmontagem e montagem eletromecânica, fornecimento de materiais, equipamentos e sistemas, treinamentos, comissionamento e operação assistida, referentes à implantação do ciclo combinado da UTE Santa Cruz, incluindo duas novas caldeiras de recuperação de calor e um turbo gerador a vapor, de forma a adicionar 150 MW de potência à termelétrica.  
Segundo relatado pela equipe, com a mencionada ampliação de 150 MW, a UTE Santa Cruz totalizaria geração de cerca de 500 MW. Tal ampliação resulta do emprego do ciclo combinado, onde um novo gerador de vapor de 150 MW será capaz de recuperar o calor dos gases da exaustão de turbinas a gás existentes, com isto elevando a eficiência térmica da planta geradora.
O referido Contrato 8000010144 foi firmado em 19/3/2018, no valor de R$ 578,7 milhões, decorrente de concorrência na qual participou também o consórcio formado pelas empresas Niplan Engenharia S.A., Energ Power Ltda. e Promon Engenharia Ltda., inabilitado em razão da não apresentação da Certidão Negativa de Falência e Recuperações Judiciais referente à empresa Niplan (peça 27, p. 11-13, item 3.4) . 
Nos procedimentos de auditoria realizados, examinou-se a legalidade do processo de contratação, buscando-se responder a questões de auditoria relacionadas, em síntese, à orçamentação da obra, seu procedimento licitatório, preços e quantidades (peça 44, p. 10) . Aproveito para destacar que o mesmo empreendimento fora avaliado no âmbito do Fiscobras 2019 (TC Processo 015.728/2019-6) , oportunidade em que outros aspectos das obras foram avaliados.
A partir dos procedimentos de auditoria, a equipe identificou seis achados de auditoria, a saber: 
I. gestão temerária do empreendimento: período anterior à contratação das obras;
II. estudo de viabilidade técnica e econômico-financeira deficiente: quanto à opção adotada pela substituição das caldeiras;
III. adiantamento de pagamento sem a apresentação das garantias contratuais: pagamentos relacionados ao fechamento do ciclo combinado;
IV. critério de medição inadequado ou incompatível com o objeto real pretendido: no que diz respeito ao pagamento de "sobressalentes de fornecimento", sem definições de quantidades e preços;
V. critério inadequado de habilitação: em relação à exigência de comprovação do vínculo dos profissionais - exigência cumprida pelos dois participantes da licitação; e
VI. falhas relativas à publicidade do edital de licitação: publicação intempestiva da data de reunião para abertura das propostas.
Diante da situação supradescrita, as unidades técnicas propuseram, inicialmente, a classificação dos quatro primeiros achados como "Irregularidade grave com recomendação de continuidade" (IGC) , a realização da oitiva de Furnas Centrais Elétricas S.A - achados I e II -, da oitiva de Furnas e do Consórcio contratado - achados III e IV - e a expediência de ciência a Furnas Centrais Elétricas S.A. - achados V e VI -, além de uma recomendação (peças 44-47) .
Por meio do Despacho de peça 48, anuí às conclusões lançadas aos autos, determinando-se a realização das medidas saneadoras aventadas, especificamente as oitivas de Furnas - achados I a IV - e do Consórcio - achados III e IV -, diferindo para o exame de mérito a análise quanto ao cabimento das demais medidas propostas.
Uma vez analisadas as respostas prestadas pelos interessados (constantes das peças 68 e 72) , a SeinfraElétrica - que assumiu a instrução do feito - propôs expedir determinação à Furnas quanto ao achado III, no sentido de negociar junto ao Consórcio alteração contratual para se incluir garantia específica quanto aos adiantamentos observados, bem como expedir recomendações e "ciências" em relação aos demais achados (peça 77) .
Por meio do Despacho de peça 81 restituí os autos à unidade técnica, em virtude de considerar que os autos ainda não reuniam as condições necessárias para apreciação conclusiva. Naquela oportunidade, estando os autos em meu Gabinete, o Consórcio contratado havia apresentado novos elementos, à peça 80 dos autos, apontando possíveis omissões instrutórias, capazes de influir no mérito do presente feito, especialmente quanto ao exame do achado III (adiantamento de pagamentos) . Na sequência, Furnas também acostou novos elementos sobre o achado III (peças 82-83) , que igualmente foram objeto de exame instrutório.
Em sua derradeira instrução (peças 93-95) , a SeinfraElétrica manteve a conclusão pelo adiantamento de pagamentos, embora tenha registrado perda iminente de objeto da respectiva irregularidade, em virtude do início do processo de entrega dos principais equipamentos, e da notícia quanto à inserção de "cláusula padrão" de garantia adicional de performance em futuros contratos, mitigando o risco da ausência de efetiva entrega. Sob estas considerações, propôs a unidade técnica expedir recomendações e "ciências" à Furnas, abstendo-se de propor a determinação tendente a inserir garantia específica quanto ao adiantamento.
Registro, desde logo, que endosso a proposta instrutória, incorporando a respectiva análise às minhas razões de decidir, sem prejuízo de levar ao escrutínio do Plenário considerações de cada achado.
II
Achado I: Gestão temerária do empreendimento 
Este primeiro achado remonta a período anterior à contratação das obras de ampliação em curso, relacionando-se, segundo a equipe de auditoria, a atos de gestão temerários na condução do empreendimento da UTE Santa Cruz, especialmente na venda de energia elétrica do empreendimento por Furnas sem, no entanto, implantar tempestivamente a ampliação da usina, acarretando prejuízos bilionários à estatal com a compra de energia no mercado para honrar com os contratos celebrados. 
Adicionado a outros prejuízos diretos, como por exemplo, a deterioração de equipamentos contratados em anos anteriores, mas não implantados por decisões potencialmente equivocadas, a equipe de auditoria apontou inicialmente para prejuízo total, em valores históricos, de R$ 2,3 bilhões, resultante do seguinte (peça 44, p. 10-11) :
"36. Constatou-se que a condução da ampliação da capacidade instalada da UTE Santa Cruz por Furnas, a partir da implantação de duas novas unidades (turbo geradores a gás) e o correspondente fechamento do ciclo combinado dessas unidades, apresentou diversas falhas de gestão e de tomada de decisão, que culminaram com um dano inicial estimado em pelo menos R$ 1,63 bilhão no horizonte de 2012 a 2017 (peça 31) . 
37. Esse dano decorre da inadimplência de Furnas com a não entrega da energia contratada no mercado regulado, e que seria produzida pelo fechamento do ciclo combinado da Usina, tais como (i) despesa com contratos de compra de energia de terceiros; (ii) perda de receita contratual; e (iii) despesas na Câmara de Comercialização de Energia Elétrica (CCEE) , a qual considera os custos referentes à quantidade atrasada da UTE não coberta por energia adquirida de terceiros (Vide peça 31, p. 1-3) . Além disso, verifica-se que haverá, ainda, um montante de danos de aproximadamente R$ 300 milhões, para os anos de 2018 a 2020 (previsão de 3 anos de obras) até a completa cessação dos efeitos dos atrasos. 
38. Insta observar ainda um dano de R$ 341 milhões (a valores da época - Consórcio Fiatengineering-Ivaí) , relativos à tentativa, com insucesso, no âmbito do Plano Prioritário de Termelétricas (PPT) , de fechamento do ciclo combinado das unidades geradoras 11 e 21 (ou quinta e sexta unidades) da UTE Santa Cruz, cujos investimentos foram perdidos, afundados entre os anos de 2002 e 2008. Somados, os danos, sempre a valores da época (ou seja, não atualizados) , se aproximam da casa de R$ 2,3 bilhões."
 
Em resposta à oitiva realizada, é possível perceber que tal situação se deu parcialmente em razão de circunstâncias fora do alcance de Furnas, destacando-se sobretudo a indefinição quanto ao suprimento de gás natural, sendo que o fornecimento do combustível somente foi assegurado para o período a partir de 1º/11/2011 (peça 30, p. 12, item 3.1) , após diversas tratativas entre Furnas e Petrobras.
Assim, a SeinfraElétrica conclui que (peça 77, p. 6) :
48. Diante do exposto, entende-se que não há evidências que apontem para atos específicos de gestão temerária do empreendimento por parte dos gestores de Furnas que possam ser apontados como causadores do atraso na entrada em operação do empreendimento e no consequente prejuízo causado. Sendo assim, propõe-se acolher as razões de justificativa apresentadas por Furnas a respeito deste ponto. 
49. No entanto, não foram constatadas nos autos e tampouco na resposta apresentada pela estatal evidências de análise efetiva de riscos envolvidos no planejamento do empreendimento em comento. (g.n.) 
 
Se, por um lado, é criticável a decisão da estatal em se comprometer ao fornecimento de energia no mercado regulado, por outro é forçoso reconhecer a existência de externalidades que contribuíram para o referido cenário.
Com efeito, acolho, pelos seus próprios fundamentos, a análise e a proposta instrutória no sentido de recomendar a adoção de medidas estruturantes atinentes à gestão de projetos, especialmente no que diz respeito à sua gestão de riscos. 
Achado II: Estudo de viabilidade técnica e econômico-financeira deficiente 
O segundo achado se refere à deficiência dos estudos de viabilidade técnica para a contratação da ampliação em curso, que não considerou, segundo a equipe de auditoria, alternativas para o reaproveitamento das caldeiras de recuperação que então existiam na usina. 
Consoante detalhado no relatório de peça 44, o Plano de Negócio da UTE Santa Cruz (peça 29, p. 5) considerou como alternativas de projeto dois cenários básicos: (i) Fechamento do ciclo combinado com a solução atual, qual seja, o não aproveitamento das caldeiras já montadas, a instalação de duas novas caldeiras de recuperação associada à instalação de novo turbo gerador a vapor; (ii) Não fechamento do ciclo combinado, ou seja, manter a usina funcionando com os turbo geradores a gás (U-11 e U-21) operando em ciclo aberto (peça 44, p. 20) .
Assim, tomando por base a celebração de contrato para implantação de usina a ciclo combinado, teriam sido desconsiderados os equipamentos já montados na tentativa frustrada de fechamento do ciclo combinado, como as caldeiras de recuperação que foram instaladas em 2008 pelo consórcio Fiatengineering-Ivaí. Segundo a equipe técnica (peça 44, p. 20, item 98) : 
"da data de término das caldeiras (2008) até a data de desenvolvimento dos estudos (2016) , transcorreu-se o período de oito anos, no qual esses equipamentos estiveram parados, representando, pelo curto espaço temporal, uma provável não obsolescência dos mesmos, fato que deveria ter sido sopesado técnica e economicamente por Furnas em relatório devidamente circunstanciado, o que não se mostrou na prática, já que a Estatal não apresentou evidências desses estudos. (g.n.) "
Além da existência das referidas caldeiras e da sua "provável não obsolescência", a equipe de auditoria aponta característica de flexibilidade, o que poderia sinalizar pela viabilidade técnica de aproveitamento.
Pelas estimativas preliminares da unidade técnica, em relação às caldeiras de recuperação, já teriam sido investidos cerca de R$ 340 milhões anteriormente (contrato anterior com o consórcio Fiatengineering-Ivaí) , aos quais se somariam outros R$ 254 milhões (Contrato 8000010144) - peça 44, p. 21, tabela 3.2.1.
Em sede de oitiva, Furnas destaca que a compra dos novos equipamentos resultou de decisão que visou mitigar os principais riscos do empreendimento (peça 72, p. 45) , porquanto os fracassos das tentativas anteriores de fechamento de ciclo decorreram de falhas relacionadas a equipamentos que não funcionaram ou que não puderam ser testados antes da contratação.
Assim, a realização de contrato integralmente sob responsabilidade da contratada - inclusive a garantia quanto ao funcionamento das caldeiras - contribuiria para minimizar os riscos do empreendimento, considerando-se a motivação constante da "Justificativa para Contratação em Regime de Empreitada Integral" (peça 40, p. 3-4) , de novembro de 2016.
Furnas cita, ainda, relatórios de inspeção de dezembro de 2015 indicando possíveis problemas no estado de conservação das caldeiras, como corrosão, dispositivos de segurança em estado insatisfatório, infiltrações, falta de indicadores de pressão (peça 74, itens não digitalizáveis, "Relatório Araújo Caldeira UG21.pdf" e "Relatório Araújo Caldeira UG11.pdf") , a despeito de se ter concluído que os equipamentos estavam "aptos para operar de acordo com as condições de projeto".
Cotejando todas estas questões, Furnas produziu relatório, elaborado em outubro de 2018, (EG.E.002.2018, peça 74, itens não digitalizáveis) , no qual consta análise quantitativa de riscos, relativamente à decisão tomada em 2016, indicando que, em oito dos doze cenários possíveis, a não substituição geraria custo superior ao desembolso das novas caldeiras.  
Com efeito, considerando-se o lastro técnico da decisão tomada por Furnas, endosso o acatamento das justificativas prestadas pela estatal, sugerido pela unidade técnica (peça 77, p. 7-8, itens 60-66; peça 93, p. 24, item 187) , afigurando-se oportuna, no entanto, a proposta instrutória de se aplicar, a presente constatação, a mesma recomendação mencionada por ocasião do achado I. 
Achado III: Adiantamento de pagamento sem a apresentação das garantias contratuais 
A equipe de auditoria constatou, também, indícios de irregularidades relacionadas à planilha de eventos de pagamentos e aos critérios de medição do Contrato 0800010144, os quais permitem o adiantamento/antecipação de pagamentos para certos eventos sem garantia contratual. 
Por meio de análise da planilha contratual de eventos e pagamentos descritivos dos itens de preços (peça 20, p. 18; peça 21; e peça 22, p. 1-10) - listados na Tabela 3.3.1 da peça 44 - identificou-se a previsão de antecipação de pagamentos associada à ausência de disposição contratual quanto a cautelas ou garantias específicas para tais antecipações.
Tais itens representam, segundo cálculos da equipe de auditoria, R$ 80.727.992,90, ou seja, cerca de 14% do valor total contratual original, a saber (peça 44, p. 31-32, tabela 3.3.1; peça 77, p. 12-13, tabela 2) :
	Tipo de Evento de adiantamento de pagamento
	Valor por tipo
 (R$ milhões) 
	% em relação ao total do fornecimento
 (R$ 425,04 milhões) 
	% total do contrato
 (R$ 578,67 milhões) 

	Aprovação dos documentos e de todos os desenhos do Fabricante por Furnas
	41,45
	9,75%
	7,16%

	Emissão de Documento de Compra
	37,95
	8,93%
	6,56%

	Aprovação da Lista de sobressalentes por Furnas
	0,83
	0,20%
	0,14%

	Outros (Liberação para fabricação de todos os desenhos e aprovação por Furnas de cronogramas; aprovação do projeto do fabricante; aprovação de Detalhamento Final de Fornecimento (DFF) ; Conclusão dos ensaios Tipo e aprovação dos relatórios de Ensaios
	0,51
	0,12%
	0,09%

A unidade técnica defende que trata-se de antecipação de pagamentos, na medida em que tais eventos (peça 93, p. 4 e 7-8) : (i) são medidos antes do processo de fabricação, ou seja, antecedem a entrega efetiva dos equipamentos no sítio do empreendimento; como exemplo cita-se que os principais componentes das duas caldeiras são fabricados na Itália e os do turbo gerador, na Alemanha - peça 87, p. 1 e 7; (ii) o valor de 3,17% do orçamento para remuneração do Projeto executivo abrange tanto as premissas e detalhamento do projeto executivo de todo o empreendimento quanto a execução de engenharia e emissão de projetos relativos a cada equipamento (item 1 - Engenharia) ; (iii) apresentam custos elevados, quando comparados aos valores totais dos equipamentos relacionados, totalizando cerca de 14% do valor contratual original; (iv) representam valores muito superiores aos dos serviços a serem entregues pelo contratado no período anterior ao da fabricação dos equipamentos, os quais se resumem principalmente em emissão de documentos de compra (peça 87) e aprovação de documentos do fabricante por Furnas, após análise da projetista Progen (peça 88) , empresa subcontratada responsável pela execução do projeto executivo e suporte técnico à aquisição de materiais e equipamentos (peça 90) ; registra-se que existe previsão contratual para pagamento dessas análises de projeto na planilha de eventos do projeto executivo (peça 20, p. 18; e peça 21, p. 1-2) , ou seja, fora da planilha de fornecimento. Nesse caso, o evento de aprovação refere-se unicamente à aprovação expressa dos documentos por Furnas, após a análise da projetista Progen.
Aponta a unidade técnica que o mencionado adiantamento contraria o disposto no art. 65, inciso II, da Lei 8.666/1993, bem como nos arts. 62 e 63 da Lei 4.320/1964. Ademais, não se observou a adoção de precauções por parte de Furnas no sentido de se cercar de garantias mínimas suficientes para suportar eventual prejuízo, contrariamente ao disposto no art. 38 do Decreto 93.872, de 23 de dezembro de 1986, e à jurisprudência desta Corte, a exemplo dos Acórdão 2402/2017-TCU-Plenário, item 9.5.4.5, e Acórdão 1231/2014-TCU-Plenário, item 9.3, ambos relatados pelo Ministro André de Carvalho; Acórdão 1726/2008-TCU-Plenário, item 9.1.1, de minha relatoria. 
Para além da análise dos termos contratuais, no exame realizado por ocasião do Fiscobras 2019, a secretaria desta Corte comparou o total medido e efetivamente pago até julho/2019 em relação a tais itens (isto é, R$ 68.661.497,23 - peça 75) , concluindo-se que representam o equivalente a 63% do total que havia sido pago à época (R$ 108.331.232,80 - peça 77, p. 12, tabela 1) . 
Quanto à data de entrega dos equipamentos em questão (Diverter Damper, Turbogerador a vapor, Transformador elevador, etc.) , de acordo com o cronograma da execução física do mês de maio/2019 (peça 76, p. 56-68) , já considerando o atraso na execução da obra em relação ao cronograma previsto, aquela estaria prevista para os meses 21 (dez/2019) e 26 (maio/2020) , consoante apontado anteriormente pela unidade técnica (peça 77, p. 13, item 94) .
Em sede de oitiva, Furnas e o Consórcio defenderam, em síntese, que não houve adiantamento de pagamento, mas previsão de pagamento fracionado, em razão das medições mensais dos serviços prestados, cujos marcos contratuais mencionam a aprovação da documentação, o que estaria naturalmente relacionado ao processo de desenvolvimento dos projetos de fabricação dos equipamentos (peça 72, p. 60-61; peça 68, p. 3-10) .
Defendem, ainda, que o caso em tela não se amolda ao disposto no art. 65, inciso II, da Lei 8.666/1993, no art. 38 do Decreto 93.872/1986 ou nos artigos 62 e 63 da Lei 4.320/1964, dada, respectivamente, a inexistência de alteração na forma de remuneração, a natureza jurídica de Furnas e o fato de a estatal constar do Orçamento de Investimento (OI) .
Além disso, Furnas destaca a prestação de garantia de 10% do valor total do contrato, importe máximo permitido pela Lei 8.666/1993 (assim como na Lei 13.303/2016, art. 70, §3º) .
Ademais, o Consórcio menciona que o Tribunal já teria se pronunciado a respeito da noticiada "antecipação", por ocasião do Acórdão 3112/2014-TCU-Plenário, Relator Ministro José Jorge, ao apreciar a estrutura analítica de projetos (EAP) - a qual continha "pagamentos atinentes à emissão de documento de compra" e a "aprovação de desenhos de fabricante" - e ter concluído que "não vislumbrava as apontadas antecipações de pagamento" (peça 68, p. 7-10) . 
Por meio da manifestação complementar de peça 80, o Consórcio argumenta que os pagamentos que antecedem a efetiva entrega dos equipamentos consistiriam em atividades de "detalhamento de projeto executivo para construção de obra", as quais não se confundiriam com emissão de projetos de equipamentos. Merece relevo, também, argumento apresentado pelo Consórcio no sentido de que, mesmo após o recebimento dos equipamentos no local, haveria continuidade dos pagamentos, os quais equivaleriam a 29,54% do valor de fornecimento (peça 80, p. 4-6) . Ainda segundo o Consórcio, tais pagamentos abrangeriam atividades de montagem, comissionamento e partida, alcançadas por eventos como "conclusão de testes" e emissões de termos de recebimento provisório e definitivo.
Na manifestação complementar de Furnas (peças 82-83) noticiou-se, ainda, o início do processo de fornecimento dos referidos equipamentos, em dezembro de 2019, entre os quais as duas caldeiras de recuperação (peça 83) , no valor de cerca de R$ 177 milhões.
Na análise de peça 93, a SeinfraElétrica manteve sua conclusão de que houve antecipação de pagamento, nos termos do exame realizado à peça 77, inclusive sob a perspectiva do Acórdão 3112/2014-TCU-Plenário, mas considerou que (i) é razoável a realização das referidas antecipações, constituindo prática de mercado para garantir o início da fabricação dos equipamentos, (ii) Furnas deveria ter se cercado de garantias específicas, as quais não poderiam ser substituídas por aquelas previstas no art. 56 da Lei 8.666/1993, embora (iii) tenha havido perda de objeto da referida irregularidade em razão do início do processo de entrega efetiva. 
Endosso a derradeira análise instrutória, no sentido de que os instrumentos contratuais permitiram antecipação de pagamento para eventos de pré-entrega de equipamentos, embora reconheça-se também sua razoabilidade - nos termos da jurisprudência desta Casa (a exemplo do Acórdãos 3.003/2010, Relator Ministro Valmir Campelo, e 2.262/2011, Relator Ministro José Múcio Monteiro, ambos do Plenário) -, dada a complexidade do fornecimento e a constituição de prática de mercado para garantir o início da fabricação dos equipamentos.  
Ressalto, primeiramente, quanto à viabilidade jurídica da previsão de antecipações de pagamento, a partir dos Acórdãos 2.262/2011 e 1.879/2011, Relator Ministro Augusto Nardes, ambos do Plenário, que é possível perceber que esta Corte vinha se escorando nos parâmetros conditos no art. 65, inciso II, da Lei 8.666/1993, no art. 38 do Decreto 93.872/1986 ou nos artigos 62 e 63 da Lei 4.320/1964, inclusive para as empresas estatais. 
Para além da análise instrutória, rememoro disposição que constava no §1º do art. 55 do projeto de lei que resultou na Lei 8.666/1993, estabelecendo que:
"Art. 55, §1º. Os contratos de obras, de fornecimento para entrega futura de bens ou de serviços, especialmente os de serviços técnicos especializados que utilizem mão-de-obra intensiva, poderão prever adiantamentos de pagamentos, desde que não superiores ao valor da etapa em que se subdividir a sua execução, e desde que seja prestada garantia numa das modalidades previstas no art. 56 desta Lei, sem o limite estabelecido no §2º daquele artigo."
O mencionado dispositivo foi objeto de veto, com clara intenção de se impedir o adiantamento de pagamentos, em resguardo do erário, fundamentando-se o veto da seguinte forma[footnoteRef:2]: [2:  < http://www.planalto.gov.br/ccivil_03/LEIS/Mensagem_Veto/anterior_98/Vep335-L8666-93.pdf > Consulta em 16/7/2020] 
"O dispositivo em epígrafe viabiliza o pagamento de adiantamentos aos licitantes contratados pela Administração, o que nulifica, em verdade, a exigência estabelecida no art. 31 do projeto, de prévia qualificação econômico-financeira.
Ademais, a preservação do interesse público impõe à Administração o máximo de zelo e cautela, que só tornam admissíveis pagamentos por bens e serviços efetivamente prestados ou fornecidos. (g.n.) "
 
Além da intenção do legislador da época, considero oportuno referir-me ao regime contratual inaugurado com o advento da Lei 13.303, de 30 de junho de 2016, o qual também aponta para a impossibilidade de antecipação do pagamento, consoante indica o inciso V de seu art. 81.
De toda forma, como cediço, esta Corte tem admitido, em hipóteses excepcionais, a realização dos adiantamentos, consignando em sua jurisprudência a existência de três pressupostos cumulativos, a exemplo do Acórdão 4143/2016-TCU-Primeira Câmara, Relator Ministro Benjamin Zymler (trecho do Voto condutor) :
"11. Devo ainda destacar a ilegalidade da previsão contratual de pagamento antecipado. Consoante o Acórdão 1341/2010-TCU-Plenário, relatado pelo Ministro Marcos Bemquerer Costa, são três os requisitos exigidos para a realização dos pagamentos antecipados: i) previsão no ato convocatório; ii) existência, no processo licitatório, de estudo fundamentado comprovando a real necessidade e economicidade da medida; e iii) estabelecimento de garantias específicas e suficientes, que resguardem a Administração dos riscos inerentes à operação, fato que não foi observado pela Prefeitura de Colniza/MT. (g.n.) "
No presente caso, as análises técnicas não deixam dúvidas de que, tomando-se por base o objeto contratado, em si, e o respectivo processo produtivo, o instrumento contratual permite pagamentos atrelados a etapas preliminares à efetiva entrega efetiva dos bens. 
Considero inequívoca a conclusão de que o pagamento por "projetos", "desenhos" ou "testes na fábrica" constituem mecanismo que acabam por viabilizar o adiantamento de pagamento em relação aos produtos efetivamente contratados e objetivados pela Administração. A consideração de tais etapas, como marcos contratuais para fins de pagamento, parte do pressuposto de que é prática de mercado e da conveniência de fluxo financeiro para subsidiar a fabricação dos equipamentos, sem se afastar da conclusão quanto à sua antecipação. 
Inobstante, ainda que se reconheça a plausibilidade jurídica para as referidas antecipações, ganharia relevo a adoção de cautelas adicionais por parte de Furnas, com vistas ao resguardo do erário. Assim, o apontamento instrutório inicial circunscreve-se ao adiantamento - admitido em caráter excepcional - ter ocorrido sem a exigência de garantia específica mitigadora dos riscos de não execução integral do empreendimento e consequente prejuízo ao erário. 
Ocorre que, ainda que a jurisprudência desta Corte aponte para a necessidade de se estabelecer garantia específica para o adiantamento (a exemplo do Acórdão 2353/2017-TCU-Plenário, Relatora Ministra Ana Arraes) , é forçoso reconhecer a relevância do valor exigido em garantia, em 10% do valor total contratual (peça 16, p. 5, Cláusula 19) , no importe máximo previsto na legislação para objetos de grande vulto envolvendo complexidade técnica e riscos financeiros elevados (Lei 8.666/1993, art. 56, §3º; e Lei 13.303/2016, art. 70, §3º) , com vigência de 19/3/2018 a 19/1/2023 (peça 24) . 
De qualquer modo, o início do processo de entrega efetiva dos principais equipamentos em dezembro de 2019, entre os quais as duas caldeiras de recuperação (peça 83) , no valor de cerca de R$ 177 milhões (peça 93, p. 22) , de fato, apontam para a perda iminente do risco apontado.
Nesta esteira, ganha menor relevo a discussão quanto aos efeitos da recuperação judicial da Odebrecht S.A., holding do grupo integrado pela OECI S/A, atual denominação de Odebrecht Engenharia e Construção Internacional S/A (OECI) , e pela CBPO Engenharia Ltda. (CBPO) , integrantes do consórcio. 
A respeito do tema, vale registrar, ainda, decisão da Eletrobrás noticiada pela unidade técnica (peça 93, p. 22-23) de "implementar a sistemática de exigir garantia adicional de performance nas licitações para a contratação de obras e serviços de engenharia, bem como nos fornecimentos de equipamentos por meio de pregão, que exijam pagamentos parcelados, antes da entrega completa do bem, com cobertura total dos valores desembolsados anteriormente à entrega dos bens da contratação", a qual será viabilizada por meio de inserção de cláusula padrão nos contratos a serem firmados pelas empresas subsidiárias da holding. Tal providência decorreu de proposição originária do TC Processo 007.985/2019-3, relatado pelo e. Ministro Bruno Dantas, que tratou de auditoria nas obras de ampliação da Subestação Miracema/TO (Fiscobras 2019) .
Com efeito, ante o início do processo de entrega efetiva dos equipamentos e a proximidade da conclusão das obras, no caso em epígrafe, associados à noticiada inserção de cláusula padrão, acolho a análise instrutória no sentido de que a situação não requer atuação mais contundente por parte desta Corte, limitando-se à expedição de "ciência".
Achado IV: Critério de medição inadequado ou incompatível com o objeto real pretendido
Em outro giro, a equipe de auditoria constatou a existência de critério de medição e pagamento relativo aos sobressalentes de fornecimento (cujo valor total apresenta o montante de R$ 8,29 milhões - correspondente a 2% do total de fornecimentos eletromecânicos) , o qual não contempla quantidades e preços definidos.
A cláusula 34 do contrato (peça 17) disciplina tal percentual (2%) como limite para as peças sobressalentes:
"A CONTRATADA, em até 12 (doze) meses após a emissão da ORDEM DE SERVIÇO, encaminhará para aprovação de FURNAS, a lista de Peças Sobressalentes contendo quantidades e preços unitários, suficientes para 02 (anos) de operação comercial. O fornecimento dos sobressalentes ficará limitado a 2 (dois) % do valor total do fornecimento eletromecânico item 2 - Fornecimento de Equipamentos e Materiais (USINA) , da Planilha de Preços deste TERMO CONTRATUAL. (grifos acrescidos) "
Assim, a partir de requisição à estatal, a equipe concluiu que, como as quantidades ou os respectivos preços unitários de cada peça sobressalente não estão fixados na contratação, a quantificação dos itens seria seletiva de forma que o valor limite estipulado no contrato pode não ser suficiente para pagar a totalidade dos sobressalentes necessários para os dois anos. 
A partir das respostas prestadas em sede de oitiva, a SeinfraElétrica acatou as justificativas, por entender que, a despeito da ausência de indicação das quantidades e valores, o mecanismo adotado se apresenta razoável ante a complexidade do empreendimento e o modelo contratual (EPC - Engineering, Procurement and Construction) . 
Endosso a referida análise. A partir do modelo sob o qual o contrato fora firmado, o Consórcio torna-se responsável pelos projetos e soluções de engenharia, havendo certo estímulo à sua eficiência, bem como minimizando os riscos de descontinuidade.
Ademais, vale destacar observação instrutória de que, no âmbito do Fiscobras 2019, o Consórcio apresentou a lista de sobressalentes (TC Processo 015.728/2019-6, peça 14, p. 13) , a qual se encontraria, à época, em análise por Furnas. 
De toda forma, faz-se mister que Furnas exerça os necessários controles sobre a referida lista de sobressalentes antes da efetivação do desembolso, de sorte que endosso a expedição da recomendação proposta à peça 77, p. 19, item 133.2.2, reiterada na instrução de peça 93, p. 24-25, item 191.1.2.
Achados V e VI: Critério inadequado de habilitação e Falhas relativas à publicidade do edital de licitação
Por fim, ao examinar o processo licitatório que deu origem ao contrato, a equipe de auditoria identificou falhas decorrentes de critério inadequado de habilitação e da publicidade do edital, mas que, na opinião dos auditores, não teve o condão de macular o processo e o resultado do certame, constituindo-se em falhas de menor gravidade, motivo pelo qual foi proposto cientificar Furnas das impropriedades.
A equipe de auditoria destacou o item 2.3, alínea "c1", da Seção II do edital, o qual exige, para fins de qualificação técnico-profissional, que a licitante comprovasse em relação aos profissionais detentores de acervo utilizado na qualificação técnica, a existência de vínculo empregatício, contratual, societário ou de ser seu dirigente (peça 9, p. 15) - achado V.
Tal exigência, na fase de habilitação, em princípio descumpre o prescrito do art. 30, § 6º, da Lei 8.666/1993, adotada à época (peça 9, p. 4) , que permite a comprovação da qualificação técnico-profissional mediante a apresentação, pela licitante, de tão-somente relação explícita e declaração formal da disponibilidade do pessoal técnico especializado essencial ao cumprimento do objeto licitado, além de dissonante da Súmula TCU 272, visto que impõe aos interessados custos adicionais para participarem da licitação, de modo prévio a uma incerta contratação. 
Não obstante, consoante pondera a unidade técnica, ambos os consórcios participantes da licitação teriam atendido à aludida condição (subitem 3.3.1, peça 27, p. 12) , além do que não houve impugnação de outros licitantes ou potenciais interessados relativamente a esse ponto (subitem 2.1, peça 27, p. 11) , tampouco questionamentos sobre o tema na Audiência Pública realizada (peça 41) . 
Assim, perfilho-me à conclusão da unidade técnica de que se trata de impropriedade não revestida de gravidade. 
Além da falha relacionada à habilitação, a equipe de auditoria identificou impropriedade relacionada à fase externa da Concorrência em epígrafe - achado VI -, cujo excerto permito-me transcrever para fins de clareza (peça 44, p. 36-37) :  
"179.	Em 3/11/2017, quando da divulgação do resultado de habilitação, Furnas também comunicou que as propostas de preços das habilitadas seriam abertas no dia 14/11/2017 (peça 7, p. 13) . Em virtude da interposição de recurso administrativo pelo consórcio formado pelas empresas Niplan, Energ Power e Promon, inabilitado por não ter atendido exigências constantes na alínea 'c' do subitem 2.2 da Seção II e alínea 'a' do subitem 2.5 da Seção II, ambos do edital (peças 25/26) , tal data foi alterada para 24/11/2017.
180.	Ocorre que essa alteração somente foi publicada em 23/11/2017 (peça 7, p. 12) , véspera da reunião e nove dias após o transcurso da data originalmente estabelecida. Assim, Furnas deixou de comunicar a modificação da abertura das propostas antes de 14/11/2017, hipótese que manteria os participantes com informações essenciais e tempestivas acerca do desenvolvimento do certame licitatório.
181.	Da forma como se procedeu, no período de 15/11/2017 a 22/11/2017, os participantes não sabiam se havia ocorrido a reunião previamente divulgada, tampouco alteração de sua data, situação não compatível com o princípio licitatório da publicidade, nos termos dos arts. 3º, caput; e 21, § 4º, da Lei 8.666/1993, ao qual se deve fiel observância nas licitações promovidas por Furnas." (grifou-se) 
De forma similar ao achado V, considero que tal falha não estaria revestida de gravidade, na medida em que os dois consórcios participantes da licitação, inclusive aquele inabilitado, compareceram ao evento (peça 27, p. 10) .
Inobstante, acolho as propostas de expedição de "ciências" referentes a estes dois achados. 
III
Uma vez examinados os seis achados do relatório de auditoria (peça 44) , bem como as análises posteriores (peças 77 e 93) , igualmente acolho proposta de recomendação relativa à apropriação de índices de produtividades físicos relativos à mão-de-obra e equipamentos (peça 44, p. 39-40) , nos termos da alínea "ao" da cláusula oitava do Contrato 8000010144, considerando-se que o conhecimento de produtividades reais em contratação na modalidade integrada afigura-se útil em novas formações de preços de futuras obras que a estatal possa vir a construir no futuro.
Por fim, acolho a conclusão instrutória, vazada em atenção ao art. 8º da Resolução-TCU 315/2020, no sentido de não se impor o monitoramento da recomendação contida no item 9.1 do presente Acórdão, em atenção ao art. 17, § 2º, da mencionada Resolução c/c art. 7, § 1º, da Portaria-Segecex 9/2020, embora considere despiciendo carreá-la para o dispositivo.
Ante o exposto, manifesto-me por que o Tribunal aprove o acórdão que ora submeto à deliberação deste Colegiado.
TCU, Sala das Sessões Ministro Luciano Brandão Alves de Souza, em 2 de dezembro de 2020.
AUGUSTO SHERMAN CAVALCANTI 
Relator